ACORDAO-COMPLETO-2351615

ACÓRDÃO 981/2019 ATA 14/2019 - PLENÁRIO

VISTOS, relatados e discutidos estes autos de auditoria realizada no Departamento Nacional de Infraestrutura de Transportes (Dnit) , no âmbito do Fiscobras 2017, que teve por escopo as obras de adequação da BR-304/RN - Reta Tabajara;
ACORDAM os Ministros do Tribunal de Contas da União, reunidos em Sessão Plenária, antes as razões expostas pelo Relator, em:
9.1. alterar a medida cautelar adotada por meio do Acórdão 1843/2017-TCU-Plenário, para determinar ao Departamento Nacional de Infraestrutura de Transportes - DNIT que mantenha suspensa apenas a execução dos serviços de pavimentação das vias marginais da BR-304/RN - Contrato TT 939/2015-00, até que seja comprovada a viabilidade técnica e econômica da estrutura do pavimento projetada das referidas vias marginais, tendo em vista os apontamentos contidos no relatório que integra a presente deliberação;
9.1.1. promover a oitiva do Departamento Nacional de Infraestrutura de Transportes, com fulcro no § 3º do  art. 276 do Regimento Interno do Tribunal de Contas da União, para que se manifeste, se assim desejar, no prazo de 15 dias, acerca dos pressupostos que ensejaram a manutenção da cautelar de que trata o subitem anterior;
9.2. determinar a oitiva do Departamento Nacional de Infraestrutura de Transportes, com fulcro no art. 250, inciso V, do Regimento Interno do Tribunal de Contas da União,  para que, no prazo de 15 dias, apresente sua manifestação acerca dos indícios de superestimativa nos quantitativos de serviços de terraplenagem relativos à 2ª Revisão de Projeto em Fase de Obras - Contrato TT 939/2015-00, em razão das seguintes constatações:
9.2.1. inclusão de quantitativos de serviços referentes a reconstituição de aterros deteriorados durante a paralisação das obras, deixando de considerar que houve avanço desproporcional das frentes de serviços de terraplenagem em relação aos serviços de pavimentação, situação contrária à jurisprudência desta Corte de Contas em relação ao tema;
9.2.2. terem sido considerados os serviços de escavação, carga e transporte do material proveniente da limpeza superficial, bem como sua compactação, como item passível de medição, contrariando o disposto na Norma DNIT 104/2009-ES e no Manual de Implantação Básica de Rodovia - Publicação IPR/DNIT 742/2010, p. 594;
9.2.3. ter sido desconsiderada a possibilidade de utilizar o solo destinado a bota-fora como alargamento do corpo estradal ou como bermas, contrariando o disposto no Manual de Implantação Básica de Rodovia (IPR/DNIT 742/2010, p. 598) ; 
9.2.4. não terem sido expurgados dos quantitativos de terraplenagem os volumes decorrentes da correção de erros de cálculos supostamente presentes em versão anterior do projeto, deixando de apresentar a respectiva documentação comprobatória, nos termos da IS-209 - Projeto de Terraplenagem, constante das Diretrizes Básicas Para Elaboração de Estudos e Projetos Rodoviários - IPR/DNIT2005, p. 298; e
9.2.5. distribuição de massas antieconômica, em virtude da desconsideração de caixas de empréstimos localizadas ao longo do segmento, acrescendo indevidamente as distâncias médias de transporte, em discordância com o disposto no Manual de Implantação Básica de Rodovia (IPR/DNIT 742/2010, p. 205) .

Auditoria nas obras de adequação da BR-304/RN  Reta Tabajara, em que se apuram indícios de projeto executivo deficiente que resultaram na suspensão cautelar de partes dos serviços. Exame das oitivas.

Departamento Nacional de Infraestrutura de Transportes.

3. Interessados: Congresso Nacional; Geosistemas Engenharia e Planejamento Ltda. (70.073.275/0001-30); Ivai Engenharia de Obras Sociedade Anônima (76.592.542/0001-62).

13.1. Ministros presentes: José Mucio Monteiro (Presidente), Walton Alencar Rodrigues, Benjamin Zymler, Aroldo Cedraz, Raimundo Carreiro, Ana Arraes, Bruno Dantas e Vital do Rêgo (Relator).
13.2. Ministros-Substitutos presentes: Augusto Sherman Cavalcanti, Marcos Bemquerer Costa, André Luís de Carvalho e Weder de Oliveira.

VITAL DO RÊGO

Adoto como relatório a instrução lançada pela Secretaria de Fiscalização de Infraestrutura Rodoviária e de Aviação Civil - SeinfraRodoviaAviação (peça 148) , que contou com a anuência dos seus dirigentes (peças 149 e 150) , a seguir transcrita com os ajustes de forma pertinentes.
INTRODUÇÃO
Trata-se de fiscalização realizada no Departamento Nacional de Infraestrutura de Transportes - DNIT, no âmbito do Fiscobras 2017 (Relatório de Fiscalização 529/2016 - peça 50) , tendo como objeto as obras de adequação da BR-304/RN - Reta Tabajara - km 281 ao km 308.
HISTÓRICO
2. Conforme o Relatório de Fiscalização 529/2016 (peça 50) , nos trabalhos de auditoria verificaram-se as seguintes irregularidades:
a) Achado III.1 - Projeto executivo deficiente, com potencial prejuízo ao Erário de R$ 68.780.653,36 (nov/2012) . 
b) Achado III.2 - Superfaturamento em razão de medição e pagamento de projeto executivo deficiente no valor de R$ 1.249.150,62 (mar/2009) . 
3. Nos termos do Achado III.2, as deficiências verificadas no projeto executivo das obras indicavam que não estariam comprovadas as condições técnicas necessárias para fundamentar sua aprovação e, consequentemente, o pagamento pelos serviços de sua elaboração. Em razão desse fato, a equipe de auditoria concluiu que seria adequado propor a realização de oitiva do DNIT e da empresa projetista Geosistemas Engenharia e Planejamento Ltda. para se manifestarem sobre as irregularidades apontadas no projeto. 
4. Contudo, naquela oportunidade, ponderou-se que essa medida deveria ser postergada para um momento processual vindouro, depois da conclusão das avaliações quanto à tipificação do Achado III.1. 
5. O Achado III.1 foi tipificado inicialmente como pIGP (proposta de indício de irregularidade grave com recomendação de paralisação) , haja vista os indícios de que as situações relatadas se enquadravam nos termos do art. 121, § 1º, inciso IV da Lei 13.408/2016 (LDO/2017) .
6. Diante desse fato e considerando o disposto no art. 14 da Resolução-TCU 280/2016, o titular desta unidade técnica encaminhou ao DNIT o Ofício 124/2017-TCU/SeinfraRodoviaAviação (peça 55) solicitando que aquela autarquia apresentasse, no prazo improrrogável de quinze dias, sua manifestação preliminar acerca dos indícios de irregularidades graves que fundamentaram a tipificação do Achado III.1 como pIGP. Esse ofício foi recebido pelo DNIT no dia 4/4/2017, conforme ciência de comunicação acostada à peça 57. 
7. Ocorre que também se verificaram, em relação ao Achado III.1, os pressupostos para adoção de medida cautelar visando a suspensão da execução da obra, consoante o que determina o art. 276 do Regimento Interno/TCU - RI/TCU. Porém, avaliou-se que, por prudência, deveria ser realizada a oitiva preliminar do DNIT, conforme previsto no parágrafo segundo do mesmo artigo 276 do RI/TCU.
8. Assim sendo, com base no art. 14 da Resolução-TCU 280/2016 e na Portaria-MIN-VR n. 1, de 8/1/2015, o titular desta unidade técnica encaminhou ao DNIT, em 3/4/2017, o Ofício 118/2017-TCU/SeinfraRodoviaAviação (peça 53) , o qual foi recebido por aquela autarquia naquele mesmo dia (peça 54) .
9. Por meio desse ofício, considerando o disposto no art. 276 do RI/TCU, foi concedido ao DNIT o prazo de até cinco dias úteis para a apresentação de sua manifestação acerca da presença dos pressupostos - fumaça do bom direito e perigo da demora - que norteiam a adoção de medida cautelar.
10. O prazo de cinco dias úteis concedido ao DNIT para apresentar sua manifestação em resposta ao Ofício 118/2017-TCU/SeinfraRodoviaAviação (peça 53) expirou no dia 10/4/2017. Ocorre que também no dia 10/4/2017 o DNIT encaminhou a esta Corte de Contas o Ofício 518/2017/DG/DNIT (peça 56) , por meio do qual solicitou um prazo adicional de trinta dias para apresentar sua manifestação em resposta ao Ofício 118/2017-TCU/SeinfraRodoviaAviação.
11. Considerando esse fato, esta unidade técnica elaborou a instrução acostada à peça 58, na qual propôs, com fundamento no disposto no art. 276, § 2º, do Regimento Interno do TCU - RI/TCU, indeferir a solicitação de prorrogação de prazo apresentada pelo DNIT.
12. Ademais, propôs que fosse adotada a medida cautelar aventada no Relatório de Fiscalização 529/2016, no sentido de suspender a execução das obras de adequação da BR-304/RN - km 281 ao km 308 - Reta Tabajara, objeto do Contrato TT 939/2015-00, firmado entre o DNIT e a empresa Ivaí Engenharia S/A.
13. Também, propôs que fossem realizadas as oitivas do DNIT e da empresa Ivaí Engenharia S/A, conforme previsto no art. 276, § 3º, do RI/TCU.
14. Essas proposições foram acatadas pelo então Presidente deste Tribunal, Exmo. Min. Raimundo Carreiro, que atuou neste processo em caráter excepcional, considerando o afastamento do Relator destes autos, Exmo. Min. Vital do Rêgo.
15. Dessa forma, em despacho de 17/4/2017 (peça 60) , o Exmo. Min. Raimundo Carreiro  decidiu:
56. Diante do exposto, em juízo de cognição sumária, adoto medida cautelar sugerida pela unidade técnica e DETERMINO ao Departamento Nacional de Infraestrutura de Transportes que faça suspender a execução dos serviços objetos do Contrato TT 939/2015-00, que tem como escopo as obras de adequação da BR-304/RN - Reta Tabajara, no trecho compreendido entre os km 281 ao km 308, nos termos do art. 276 do Regimento Interno, até que o Tribunal decida sobre o mérito das questões suscitadas.
57. DETERMINO, outrossim, à SeinfraRodoviaAviação que:
a) promova, com fundamento no art. 276, § 3º, do Regimento Interno do TCU, a realização da oitiva do Departamento Nacional de Infraestrutura de Transportes-DNIT e da empresa Ivaí Engenharia S/A, para que se pronunciem em até quinze dias acerca da presença dos pressupostos - fumaça do bom direito e perigo da demora - que norteiam a adoção de medida cautelar no sentido da suspensão da execução dos serviços objeto do Contrato TT 939/2015-00 que tem como escopo as obras de adequação da BR-304/RN (Reta Tabajara) , no trecho compreendido entre os km 281 ao km 308, especialmente quanto aos indícios de irregularidades constantes do projeto executivo das obras, listados a seguir, bem como quanto a eventual existência do perigo da demora reverso:
a.1) ausência de justificativas técnicas e econômicas para fundamentar a adoção de pavimento rígido;
a.2) deficiência dos estudos geotécnicos para caracterização de regiões com presença de solos moles;
a.3) ausência de justificativas técnicas e econômicas para fundamentar a adoção de base em brita graduada;
a.4) ausência de justificativas técnicas para o dimensionamento dos serviços de restauração das pistas existentes; e
a.5) ausência de justificativas técnicas e econômicas para a utilização de areia lavada comercial na substituição de solos moles;
b) encaminhe cópia deste despacho, bem como da instrução de peça 58 e do Relatório de Auditoria (peça 50) ao Dnit e à empresa Ivaí Engenharia S/A, para subsidiar as suas respectivas manifestações.
16. Nesse ponto, cabe registrar que, no mesmo dia em que o Tribunal adotou a medida cautelar retrocitada, o DNIT apresentou, de maneira intempestiva, sua manifestação em relação a adoção dessa cautelar, conforme Ofício 567/2017/DG/DNIT, de 17/4/2017 (peça 62) .
17. Desse modo, por meio do Ofício 567/2017/DG/DNIT, a autarquia apresentou suas justificativas em relação às irregularidades apontadas no Achado III.1 do Relatório de Fiscalização 529/2016, as quais motivaram a adoção da medida cautelar. Ocorre que as irregularidades apontadas no Achado III.1 também embasaram a proposição de classificação desse achado como pIGP. Dessa forma, não seria desarrazoado supor que os elementos apresentados pelo DNIT por meio do Ofício 567/2017/DG/DNIT (peça 62) também poderiam servir, de forma indireta, como justificativas em relação à tipificação do Achado III.1 como pIGP.
18. Diante disso, em atendimento ao princípio da verdade material que rege os processos nesta Corte de Contas, procedeu-se uma análise desse material (peça 81) , concluindo-se que as justificativas não foram capazes de elidir as irregularidades apontadas no referido achado, mantendo-se a proposta de tipificação de IGP.
19. Ocorre que, antes de o Gabinete do Ministro Relator se pronunciar sobre o tema, novos elementos foram trazidos ao processo, em maio de 2017: o Ofício 714/2017/DG/DNIT (peça 84) e a Manifestação da Ivaí Engenharia de Obras S/A (peça 86) . 
20. Em vista disso, o Ministro Relator elaborou o seguinte despacho (peça 87) :
10. Todavia, antes de decidir sobre a matéria, considerando a apresentação de novas manifestações tanto por parte da entidade (peça 84) , quanto da construtora contratada (peça 86) , e por ser a mesma matéria objeto da medida cautelar e da proposta classificação como IG-P, considero oportuno que a Secretaria de Fiscalização de Infraestrutura Rodoviária e de Aviação Civil avalie os novos elementos apresentados, verificando se permanecem presentes os pressupostos que justificaram a adoção da medida cautelar e a proposta de classificação do achado como indício de irregularidade grave com recomendação de paralisação (IG-P) .
11. Assim, restituam-se os autos à Secretaria de Fiscalização de Infraestrutura Rodoviária e de Aviação Civil para análise e nova instrução, tendo em vista a entrada de novos elementos (peças 84 e 86) .
21. Posteriormente, em julho de 2017, foi anexado a este processo o Memorando 224/2017/DIR (peça 88, p. 2) em que o DNIT requereu a liberação de frentes de serviço da obra da BR 304/RN que não estivessem sendo questionadas. Especificamente, foram feitas as seguintes ponderações (Memorando 875/2017/GAB/SR/DNIT/RN, peça 88, p. 4 e 5) :
1. Considerando que a SR/DNIT/RN apresentou as manifestações solicitadas no Ofício 124/2017-TCU/SeinfraRodoviaAviação, acerca dos indícios de irregularidades graves que fundamentaram a tipificação do Achado III.1;
2. Considerando que a SR/DNIT/RN apresentou as manifestações solicitadas no Ofício 118/2017-TCU/SeinfraRodoviaAviação, acerca da presença dos pressupostos - fumaça do bom direito e perigo da demora - que norteiam a adoção de medida cautelar, visando a suspensão da execução da obra;
3. Considerando que os indícios de irregularidades apontados no Relatório de Fiscalização nº 529/2016, referem-se aos serviços de pavimento rígido, soluções especiais de aterro e pavimento flexível, inclusive com relação a solução da camada de base e da restauração das pistas de rolamento existentes;
4. Considerando que a SR/DNIT/RN realizou reunião gerencial, cópia de ata anexa, com todos os agentes públicos e privados envolvidos com a obra, na qual os participantes se comprometeram na elaboração de revisão de projeto em fase de obra, que será finalizada no mês de agosto de 2017, para solucionar definitivamente os indícios de irregularidades apontados pelo Tribunal de Contas da União;
5. Considerando os custos da deterioração ou perda de materiais adquiridos ou serviços executados;
6. Considerando as despesas necessárias à preservação das instalações e dos serviços já executados;
7. Considerando as despesas inerentes à desmobilização e ao posterior retorno às atividades;
8. Considerando os empregos diretos e indiretos perdidos em razão da paralisação;
9. A SR/DNIT/RN solicita ao Coordenador Geral de Construção que seja verificada, junto ao Tribunal de Contas da União, a possibilidade de liberação das frentes de serviço da Obra de Adequação de Capacidade da BR-304/RN (Duplicação da Reta Tabajara) , Contrato 939/2015, que não são objeto dos indícios de irregularidades apontadas no Relatório de Fiscalização nº 529/2016 do TCU.
10. A liberação permitirá que as frentes de serviço de terraplenagem, drenagem, Obras de Arte Corrente, Obras de Arte Especiais, iluminação, construção de prédio da PRF, obras complementares e implantação de Passarelas para Pedestres possam ser concluídas, evitando-se desempregos e reduzindo-se as despesas decorrentes de desmobilização, deterioração, perda e preservação de serviços, materiais ou instalações.
22. Considerando esses novos elementos e em atendimento ao despacho do Relator, emitido em 13/6/2017 (peça 87) , esta unidade técnica elaborou nova instrução processual, na qual se avaliou, inclusive, as ponderações do DNIT quanto a possibilidade de liberação de determinadas frentes de serviço. 
23. Naquela instrução (peça 90) , esta unidade técnica concluiu que algumas frentes de serviços poderiam ser liberadas, desde que o DNIT se resguardasse da possibilidade de execução de serviços sujeitos a futuras perdas devido à alteração do projeto ou devido à ação de intempéries.
24. Em consonância com o entendimento desta unidade técnica, o Tribunal exarou o Acórdão 1843/2017-TCU-Plenário (Relator: Min. Vital do Rêgo) (peça 93) por meio qual decidiu:
9.1. alterar a medida cautelar adotada em 17/4/2017 para determinar ao Departamento Nacional de Infraestrutura de Transportes que mantenha suspensa a execução dos serviços que integram o escopo do Contrato TT 939/2015-00 até que o Tribunal delibere acerca do mérito dos indícios de irregularidades examinados nos presentes autos, exceto no que se refere às seguintes frentes de serviço, sobre as quais não há restrições quanto à continuidade das obras: terraplenagem, drenagem, obras de arte corrente, obras de arte especiais, iluminação, construção de prédio da PRF, obras complementares e implantação de passarelas para pedestres;
9.2. dar ciência ao Departamento Nacional de Infraestrutura de Transportes que:
9.2.1. na hipótese de liberação de frentes de serviço, deve o órgão resguardar-se da possibilidade de execução de serviços que possam vir a ser desperdiçados devido à alteração do projeto ou devido à ação de intempéries decorrente de eventual demora na execução da obra;
9.2.2. a classificação dos indícios de irregularidades graves identificados nas obras de adequação da BR-304/RN - Reta Tabajara (km 281 ao km 308) poderá ser revista caso não seja apresentado, no prazo máximo de 60 (sessenta) dias, o projeto executivo revisado, acompanhado das respectivas planilhas de custo e serviços, com a eliminação das inconsistências verificadas;
9.3. autorizar a Secretaria de Fiscalização de Infraestrutura Rodoviária e de Aviação Civil (SeinfraRodoviaAviação) que, após analisar as manifestações apresentadas pelo Departamento Nacional de Infraestrutura de Transportes e pela empresa Ivaí Engenharia de Obras S.A. e o projeto executivo revisado, realize a oitiva do órgão e da empresa projetista Geosistemas Engenharia e Planejamento Ltda. (CNPJ 70.073.275/0001-30) , para que se pronunciem, no prazo de quinze dias, acerca das irregularidades apontadas no Achado III.2 do Relatório de Fiscalização 529/2016 que não tiverem sido afastadas e que contrariam o disposto na Lei 8.666/1993, art. 6º, inciso X, em especial quanto à aprovação do projeto executivo das obras de adequação da BR-304/RN (km 281 ao km 308) com indícios de irregularidade
25. Ato contínuo, o DNIT, a empresa Ivaí Engenharia de Obras S/A e a projetista Geosistemas Engenharia e Planejamento Ltda. foram devidamente notificadas (peças 97 a 102) , quanto as decisões que o Tribunal adotou no Acórdão 1843/2017-TCU-Plenário.
26. Destaque-se que no item 9.3 dessa decisão o Tribunal autorizou a realização de oitivas do DNIT e da projetista Geosistemas (item 9.3 do acórdão) quanto as irregularidades apontadas no Achado III.2 do Relatório de Fiscalização 529/2016 (peça 50) . Contudo, condicionou que, primeiramente, fossem analisadas as manifestações apresentadas pelo DNIT e pela empresa Ivaí Engenharia de Obras S.A., em relação ao Achado III.1, bem como fosse avaliada a conformidade da revisão do projeto executivo, a ser aprovada pelo DNIT.
27. Vale registrar que, embora a notificação endereçada à projetista Geosistemas Engenharia e Planejamento Ltda. (peça 99) não tenha tratado dessas oitivas, essa empresa apresentou sua manifestação, a qual se encontra acostada às peças 103 a 113.
28. Apesar disso, tais elementos não serão objeto de análise nesta instrução, haja vista a determinação contida no item 9.3 do Acórdão 1843/2017-TCU-Plenário, detalhada no item 26, supra.
29. O DNIT, por sua vez, requereu seguidas prorrogações de prazo (peças 118, 122 e 128) , para atender o comando constante do item 9.2.2 do Acórdão 1843/2017-TCU-Plenário. Tais solicitações foram acatadas por esta Corte de Contas, conforme os Acórdão 2704/2017-TCU-Plenário, 344/2018-TCU-Plenário e 1315/2018-TCU-Plenário, todos da relatoria do Ministro Vital do Rêgo (peças 120, 125 e 131) .
30. Cabe evidenciar que no Acórdão 1315/2018-TCU-Plenário (peça 131) o Tribunal, além de conceder a prorrogação de prazo requerida pelo DNIT, exarou determinação direcionada à aquela autarquia, conforme transcrito a seguir:
Considerando que mediante o Acórdão 1843/2017-TCU-Plenário (subitem 9.1) , a pedido do Dnit, foi autorizada a execução de parte dos serviços objeto do Contrato TT 939/2015-00, referente às obras de adequação da BR-304/RN - Reta Tabajara (km 281 ao km 308) ;
Considerando que o atraso na conclusão do projeto básico a cargo do Dnit pode retardar a continuidade das obras e causar a perda de serviços já executados, resultando em prejuízos aos cofres públicos;
Os Ministros do Tribunal de Contas da União ACORDAM, por unanimidade, com fundamento nos arts. 143, inciso V, alínea "e", e 183, parágrafo único, do Regimento Interno do TCU, em prorrogar, até o dia 30/08/2018, o prazo para atendimento da determinação contida no item 9.2.2 do Acórdão 1843/2017-TCU-Plenário (peça 93) , sem prejuízo de fazer a determinação contida no item 1.7.
 (...) 
1.7. Determinar ao Dnit que, no prazo de 30 dias, informe:
a) a relação dos serviços já executados, no que se refere ao percentual de execução física e recursos financeiros dispendidos por serviço; e 
b) medidas adotadas ou previstas, se for o caso, para prevenir a perda de serviços já executados, em virtude da falta de conclusão do projeto básico da obra, nos termos do subitem 9.2.1 do Acórdão 1843/2017-TCU-Plenário.
31. Também vale registro o fato de que, em uma de suas solicitações de prorrogação de prazo (peça 122) , o DNIT requereu:
liberação da execução da solução especial de aterro, base de brita graduada e pavimento rígido, justificando para tanto as perdas de serviços já executados, comprometimento do cronograma físico e financeiro da obra e, ainda, que análise em andamento refere-se tão somente à solução técnica proposta para a restauração.
32. Tal solicitação foi embasada na suposição de que as questões pendentes de reavaliação no projeto executivo se restringiriam aos serviços de restauração da pista existente. 
33. Contudo, em reunião solicitada pelo DNIT para tratar especificamente dessa questão (peça 141) , restou esclarecido que as pendências do projeto executivo abarcavam itens além das soluções de restauração da pista existente, como por exemplo as soluções especiais de aterro. Diante disso, ao fim daquela reunião, ocorrida nas dependências deste Tribunal, em 1/3/2018, o DNIT solicitou que o seu pedido de liberação de novas frentes de serviço fosse desconsiderado. 
34. Depois disso, em 6/11/2018, o DNIT apresentou o Ofício 41026/2018/ACE/DG/DNIT (peça 139) , por meio do qual encaminhou suas manifestações em relação ao item 1.7 do Acórdão 1315/2018-TCU-Plenário, bem como as análises da Segunda Revisão de Projeto em Fase de Obras - 2ª RPFO, efetivadas naquela autarquia. Tais elementos serão objeto do exame técnico a seguir.
EXAME TÉCNICO 
I. Do item 1.7 do Acórdão 1315/2018-TCU-Plenário
I.1. Da relação dos serviços já executados, no que se refere ao percentual de execução física e recursos financeiros dispendidos por serviço
35. No Ofício 41026/2018/ACE/DG/DNIT, o DNIT encaminha o Memorando 75535/2018/ASSJUR/DIR/DNIT SEDE, e anexos, por meio do qual a Diretoria de Infraestrutura Rodoviária - DIR/NIT apresenta a análise do processo de Revisão de Projetos em Fase de Obras - RPFO (peça 139) .
36. Por sua vez, a análise da referida 2ª RPFO encontra-se consubstanciada no Parecer Técnico 21/2018/UL - Macaíba - RN/SER, bem como no Parecer 22/2018/CODIR/CGCONT/DIR/DNIT SEDE (peça 139, item não digitalizável - IND, arquivo: SEI_DNIT - 1992889 - Parecer Técnico Circunstanciado de RPFO.pdf e SEI_DNIT - 1999087 - Parecer Técnico de RPFO.pdf, respectivamente) .
37. Nesses documentos constam elementos que detalham a atual execução física das obras, conforme o excerto do Parecer 22/2018/CODIR/CGCONT/DIR/DNIT SEDE, a seguir:
1.9. As obras de Adequação de Capacidade, Duplicação de Pista de Rolamento, Restauração, Segurança de Tráfego, Eliminação de Pontos Críticos, Implantação de Vias Marginais e Construção de Obras de Arte Especiais na BR-304/RN iniciaram em 21 de janeiro de 2016 e foram realizados os serviços de Mobilização de Equipamentos, Instalação e Manutenção de Canteiro (administrativo) . Também foram executados serviços de Terraplenagem e Solução Especial de Aterro, com execução de colchão drenante de areia. Além de que foram iniciados os serviços de Drenagem e de construção das Obras de Arte Correntes, com execução dos bueiros projetados para a nova pista direita duplicada.
1.10. As Obras Complementares também foram iniciadas com a implantação de Defensas Metálicas ao longo do trecho existente e já duplicado. Conforme item de planilha do Projeto licitado, as obras do Posto da Polícia Rodoviária Federal - PRF foram também iniciadas, com execução das fundações, alvenarias e parte do revestimento. Já dentro do âmbito das Obras de Arte Especiais foram iniciadas a concretagem das vigas protendidas.
1.11. Após paralisação e reinício das obras (parcialmente) por determinação do Tribunal de Contas da União - TCU, foram retomadas as frentes de serviço já dantes iniciadas e que não são objeto da medida cautelar do referido órgão de controle, conforme Acórdão Nº 1843/2017, como os serviços de Terraplenagem, Drenagem, Obras de Arte Correntes, Obras de Arte Especiais, Iluminação, Construção do Posto da PRF, Obras Complementares e Implantação de Passarelas para pedestres, sendo esta última ainda não iniciada.
 (...) 
1.13. Segundo o Relatório de Revisão de Projeto em Fase de Obras apresentado, tem-se a seguinte discriminação dos serviços já executados:
1.14. "A seguir estão descritos os serviços executados até o período deste relatório de revisão, bem como seus percentuais de execução. Em seguida é apresentado quadro com resumos dos itens já executados até o período de junho de 2018, 26ª Medição Parcial - MP, das obras de duplicação e restauração da rodovia BR-304/RN."
1.15. "Os serviços de instalação de canteiro estão com percentual executado de 79,50%, onde tem-se que o canteiro de produção ou industrial tiveram os serviços de limpeza de terreno e cercas de delimitação executados e o canteiro administrativo encontra-se pronto e pleno funcionamento. Os mesmos estão localizados nas estacas 645 e 805 em relação ao eixo da rodovia, respectivamente."
1.16. "Já os itens de Mobilização de Equipamentos e Manutenção do Canteiro encontram-se com percentual executado praticamente completo, sendo 94,50% e 95,77%, respectivamente. Tendo em vista a paralisação da obra e dilação dos prazos contratuais, os itens precisarão ser revistos em relação aos seus quantitativos no orçamento."
1.17. "Os serviços de Escavação, Carga e Transporte de material de 1ª categoria, Desmatamento, Destocamento e Limpeza de áreas com árvores e Compactação de Aterros e bota-foras estão sendo executados levando-se em conta os ajustes realizados na 1ª RPFO para as seções transversais de terraplenagem, como os alargamentos de plataforma já explicados em item específico deste relatório de revisão. Este item da planilha orçamentária encontra-se com percentual executado de 42,48% até a 26ª MP, devendo o mesmo ser ajustado após a conclusão da 2ª RPFO, que altera o linear de ocorrências e inclui mais uma jazida à obra."
1.18. "Os serviços executados referentes às soluções especiais de aterro foram a execução de Escavação de Solos Moles, Execução de Colchão Drenante e Compactação de Material de Bota-fora, conforme as prescrições do Projeto Executivo e solicitações da Fiscalização do DNIT. Este item está com percentual executado de 21,28% e possui restrições quanto a sua aplicação, estando impedidos de serem retomados, de acordo com determinação do TCU, até aprovação da revisão de projeto em fase de obras."
1.19. "Os serviços de drenagem executados até o presente momento perfazem um percentual de 5,15% do total deste item do contrato, onde foram executadas valetas de proteção de corte (VPA-04) e galeria de drenagem urbana em tubos de concreto, no segmento já duplicado, marginal esquerda."
1.20. "Os serviços de implantação de bueiros tubulares e celulares estão em andamento, onde foram executados os serviços de demolição de concreto armado e simples, com o intuito de remover parte dos dispositivos existentes que deverão ser substituídos; serviços de desobstrução de bueiros e construção de corpo e pontas de ala dos bueiros tubulares e celulares de concreto. É importante frisar que estão sendo executados os dispositivos na nova pista direita (a duplicação) , com conexão com os bueiros existentes por meio de caixas de ligação a serem construídas. Os serviços executados até o momento perfazem um total de 5,81% do item em tela."
1.21. "Quanto aos serviços de pavimentação, foram executados os serviços de Remoção de Paralelepípedos, Regularização do Subleito, Sub-base de solo estabilizado, Base de Brita Graduada e Imprimação da base, parcialmente concluídas nos Eixos 01, 06 e 07 do complexo viário do km 281,0, início do trecho em obras e no desvio de acesso 02 do viaduto da estaca 149. É importante frisar que estes serviços foram executados antes ordem de paralisação das obras pelo Tribunal de Contas de da União. O percentual executado perfaz 1,12% do total para este item, que contemplam as obras de implantação da pista direita em pavimento rígido e restauração da pista esquerda em pavimento flexível, bem como todos os demais eixos e acessos dos viadutos e marginais direita e esquerda."
1.22. "Os serviços de obras de arte especiais foram continuados após liberação dos mesmos pelo Acórdão do TCU Nº 1843/2017, onde foi dado continuidade a execução da concretagem das vigas pré-moldadas protendidas dos viadutos e das pré-lajes dos mesmos. Também, para o viaduto do km 281, foram iniciadas a execução das estacas do tipo hélice contínua para os blocos de fundação do viaduto. O item de Obras de Arte Especiais está, até o momento, com um percentual executado de 24,94%. A seguir, estão resumidas as obras de arte especiais e os respectivos serviços retomados e/ou iniciados.
- Viaduto do Entroncamento com a BR-226/RN, km 281
Construção das vigas pré-moldadas protendidas, pré-lajes do tipo e estacas do tipo hélice contínua para os blocos de fundação.
-Viaduto da estaca 149
Construção das vigas pré-moldadas e protensão das mesmas com injeção de nata de cimento.
- Viaduto da estaca 298
Construção das vigas pré-moldadas e protensão das mesmas com injeção de nata de cimento.
- Viaduto da estaca 437
Construção das vigas pré-moldadas e protensão das mesmas com injeção de nata de cimento.
- Viaduto da estaca 739
Construção das vigas pré-moldadas e protensão das mesmas com injeção de nata de cimento.
- Viaduto da estaca 776
Construção das vigas pré-moldadas e protensão das mesmas com injeção de nata de cimento.
- Viaduto da estaca 981
Construção das vigas pré-moldadas e protensão das mesmas com injeção de nata de cimento.
- Viaduto da estaca 1071 + 10,0 m
Construção das vigas pré-moldadas e confecção e colocação de cordoalhas.
- Viaduto da estaca 1202
Construção das vigas pré-moldadas e confecção e colocação de cordoalhas.
- Ponte sobre o rio Jundiaí - estaca 763 + 10,0 m (marginal direita) 
Construção das vigas pré-moldadas e protensão das mesmas com injeção de nata de cimento.
- Ponte sobre o rio Jundiaí - estaca 763 + 10,0 m (marginal esquerda) 
Construção das vigas pré-moldadas e protensão das mesmas com injeção de nata de cimento."
1.23. "Os serviços executados dentro do item de Obras Complementares são os de remoção de meio fio, implantação de defensas no segmento duplicado, entre as estacas 992 até a 1184, trecho do distrito industrial e implantação de cercas para delimitação do canteiro industrial e das jazidas. Este item perfaz um percentual de 8,94% do total para este item da planilha orçamentária."
1.24. "Os serviços de construção do posto da PRF foram retomados após a paralisação das obras, onde foi dada continuidade aos serviços de fundação, pilares e vigas de concreto armado, alvenarias e iniciados os serviços de instalações hidrossanitárias, elétricas, os serviços de revestimento e a cobertura em estrutura metálica. O percentual executado até o momento é de 24,65% para este item."
1.25. "Quanto aos serviços de iluminação, a Fiscalização do DNIT/RN autorizou o início dos serviços de implantação dos postes em concreto armado para os trechos 04 e 05, conforme quadro abaixo. Até o presente período, os serviços foram iniciados no trecho 04, entre as estacas 832 a 1243, com execução dos serviços de construção de caixas de passagem, tubulação de PVC e implantação dos postes. Estes serviços perfazem um percentual de 8,08% do total para o item de iluminação."
38. Essas informações estão coerentes com dados obtidos por meio do Sistema de Acompanhamento de Contratos - Siac/DNIT. 
39. Conforme o Relatório Geral do Contrato 00.00939/2015, obtido no Siac/DNIT em 28/1/2019 (peça 142) , a obra está com 16,15% de execução, tendo sido medido o montante de R$ 39.056.401,31 (Preços Inicias - PI) .
40. Conforme o Relatório Acumulado da última medição (31ª medição provisória - 1/11/2018 a 30/11/2018 - peça 143) , obtido no Siac/DNIT também em 28/1/2019, o montante medido diz respeito, sobretudo, a serviços relacionados à terraplenagem e às obras de arte especiais - OAEs, além da mobilização e do canteiro de obras.
I.2. Medidas adotadas ou previstas, se for o caso, para prevenir a perda de serviços já executados, em virtude da falta de conclusão do projeto básico da obra, nos termos do subitem 9.2.1 do Acórdão 1843/2017-TCU-Plenário.
41. Na 2ª RPFO - Volume 1 - p. 229 (peça 139, IND, arquivo: Microsoft Word - VOLUME 1 - R2 - Rev 01.pdf) constam informações a respeito das perdas ocorridas nos serviços já executados, supostamente em razão da paralisação das obras. Vale transcrever tais informações:
Nesta RPFO incluímos serviços a serem implementados com vistas a corrigir as erosões ocorridas durante o período de paralisação da obra pela medida cautelar do TCU. A obra recebeu ordem de paralisação no mês de abril de 2017. Como evidenciado na Nota Técnica nº 07/2018-UL-III/SR/DNIT/RN (Anexo 20) , a determinação de suspensão cautelar da execução dos serviços objeto do Contrato nº 939/2015 coincidiu com o início período chuvoso de 2017 na área de influência da obra. O período de abril a julho de cada ano na região da obra caracteriza-se pela ocorrência de fortes precipitações pluviométricas no litoral do Estado do Rio Grande do Norte. No anexo NOTA TÉCNICA nº 07/2018- UL-III/SR/DNIT/RN (Anexo 20) foi apresentado um histórico dos fatos ocorridos durante o período da paralisação pela medida cautelar do TCU e os efeitos das erosões principalmente durante os períodos chuvosos e suas consequências de forma mais pormenorizada. Com isso foram estimados na terraplenagem quantitativos de serviços para as devidas medidas corretivas na solução das erosões.
Portanto nos volumes de aterro da Segunda RPFO esta computada a previsão dos trabalhos relativos a correção das erosões superficiais e recomposição de taludes num volume total de 101.536,05 m³. Estes volumes são teóricos baseados em levantamentos expeditos e avaliação visual a critério de previsão de execução. Durante a execução as frentes de trabalho serão estudadas caso a caso, com apropriação do efetivamente produzido, baseado em ensaios de laboratório e levantamentos topográficos.
42. Na Nota Técnica 07/2018-UL-III/SR/DNIT/RN (peça 139, IND, arquivo: controlador3.php.pdf, p. 131-132) estão listadas as medidas preventivas adotadas pela SR-DNIT/RN visando atender o disposto no item 9.2.1 do Acórdão 1843/2017-TCU-Plenário, especificamente no que diz respeito à adoção de providências, na hipótese de liberação de frentes de serviço, visando o DNIT se resguardar da possibilidade de execução de serviços que poderiam vir a ser desperdiçados devido à alteração do projeto ou devido à ação de intempéries decorrente de eventual demora na execução da obra.
II. Do item 9.2.2 do Acórdão 1843/2017-TCU-Plenário 
43. No item 9.2.2 do Acórdão 1843/2017-TCU-Plenário consta determinação endereçada ao DNIT para que apresentasse a revisão do projeto executivo da obra, com a eliminação das inconsistências apontadas no Achado III.1 do Relatório de Fiscalização 529/2016 (peça 50) , sob pena de alteração da tipificação desse achado, naquela oportunidade classificado como Irregularidade Grave com Recomendação de Continuidade - IGC.
44. As inconsistências apontadas no Achado III.1 do Relatório de Fiscalização 529/2016 (peça 50) tratam de deficiências verificadas no projeto executivo elaborado pela empresa Geosistemas Engenharia e Planejamento Ltda. Conforme estimativa preliminar realizada pela equipe de auditoria, tais inconsistências teriam o potencial de acarretar um prejuízo ao Erário da ordem de R$ 68 milhões (nov/2012) , no âmbito do Contrato TT 939/2015-00, firmado entre o DNIT e a empresa Ivaí Engenharia S/A. para a execução das obras.
45. Esses indícios de irregularidade estão sintetizados nos seguintes apontamentos: 
a) Ausência de justificativas técnicas e econômicas para fundamentar a adoção de pavimento rígido;
b) Deficiências nos estudos geotécnicos para caracterização de regiões com presença de solos moles;
c) Ausência de justificativas técnicas e econômicas para fundamentar a adoção de base em brita graduada;
d) Ausência de justificativas técnicas para o dimensionamento adotado nos serviços de restauração das pistas existentes;
e) Ausência de justificativas técnicas e econômicas para a utilização de areia lavada comercial na substituição de solos moles.
46. Considerando que, em atendimento ao item 9.2.2 do Acórdão 1843/2017-TCU-Plenário, o DNIT concluiu, analisou e apresentou a esta Corte de Contas a 2ª RPFO relativa ao Contrato TT 939/2015-00, resta avaliar se os elementos constantes nessa revisão de projeto são suficientes para esclarecer ou corrigir as irregularidades apontadas no Achado III.1 do Relatório de Fiscalização 529/2016. Esse trabalho será efetivado a seguir, considerando, um a um, os apontamentos constantes do referido achado de auditoria.
47. Antes, porém, de se efetivar a análise de cada apontamento do Achado III.1, vale registrar que as alterações no projeto executivo da obra, afora as inúmeras melhorias de ordem técnica dos serviços, culminaram na redução do valor contratual em R$ 23.011.948,55 (nov/2012 - peça 146, p. 53) . 
II.1. Ausência de justificativas técnicas e econômicas para fundamentar a adoção de pavimento rígido.
II.1.1. Síntese da irregularidade apontada
48. Conforme o Relatório de Fiscalização 529/2016, verificou-se que no projeto executivo de duplicação da BR-304/RN - Reta Tabajara foi adotado pavimento do tipo rígido, na extensão de 16,6 km, sem que tenha sido apresentada a respectiva memória justificativa de estudos referentes à avaliação de sua viabilidade técnica e econômica, tal como previsto nas Diretrizes Básicas para Elaboração de Estudos e Projetos Rodoviários / Instruções para Acompanhamento e Análise - Publicação IPR-739 (peça 19 , p. 259-262, 377, 469-471) .
49. Em especial, a equipe de auditoria apontou a adoção de pavimento rígido em segmento no qual se verifica a presença de solos moles. No entendimento da equipe a execução de pavimentos rígidos sobre fundação com presença de solo mole, sem o devido tratamento, pode culminar na redução da vida útil do pavimento e no acréscimo dos custos de manutenção. Isso porque, conforme o Manual de Conservação - IPR710/2005 (peça 41, p. 141) , esse tipo de situação acarreta os principais defeitos verificados em pavimentos rígidos, quais sejam:
a) recalque geral do pavimento;
b) recalque das placas junto a encontro de pontes;
c) abertura das juntas longitudinais e assentamento dos bordos laterais das placas causadas por falta de contenção;
d) trincas das placas ao longo do bordo lateral.
50. Dos elementos constantes no projeto executivo original, a equipe de auditoria verificou falhas graves nos estudos dos solos moles e nas soluções adotadas para tratar o problema. De maneira específica, registrou a ausência de estudos para avaliar os recalques admissíveis.
51. A adoção de pavimento rígido nas obras de duplicação da BR-304/RN - Reta Tabajara, por ser tecnicamente questionável, poderia estar acrescendo indevidamente o valor do empreendimento em até R$ 24.543.778,33 (nov/2012) , o que está em desacordo com o disposto na Lei 8.666/1993, art. 12, inciso III.
52. Esse valor foi estimado pela equipe de auditoria (peça 50, p. 15) comparando o preço dos serviços de pavimentação considerados no projeto executivo com o preço previsto no Estudo de Viabilidade Técnica Econômica e Ambiental - EVTEA do empreendimento (peça 21) , que não contemplou o emprego de pavimento rígido.
53. Os principais questionamentos técnicos levantados pela equipe de auditoria foram os seguintes:
a) adoção de pavimento rígido em um segmento cujo subleito apresenta solo mole em aproximadamente 14% de sua extensão, em discordância com o disposto na publicação IPR 739 - Diretrizes Básicas Para Elaboração de Projetos Rodoviários (peça 19, p. 262) e na publicação IPR-714 - Manual de Pavimentos Rígidos - DNIT (peça 23, p. 75) ;
b) ausência de estudos de recalques do subleito, em desrespeito ao disposto na Norma DNER - Solos Moles - DNER/PRO 381/98, item 5.1.1 (peça 24, p. 9) ;
c) incompatibilidade do emprego de pavimento rígido em relação aos demais segmentos da BR-304/RN a serem duplicados, que contemplam a adoção de pavimento flexível, conforme previsto no estudo de viabilidade técnica, econômica e ambiental (EVTEA) para as obras de adequação da rodovia (peça 21, p. 20, 23-25) .
54. O DNIT, em 8/5/2017, apresentou suas justificativas (peça 69) quanto a esses pontos, argumentando, em síntese, que teria adotado a solução em pavimento rígido em conformidade com o disposto na Nota Técnica 008/2012_MT/SEGES/NPAC-06 (peça 75) .
55. Ao analisar essa referida Nota Técnica esta unidade técnica concluiu que ela apresentava, pelo menos, três fragilidades:
a) não trata da questão relativa à presença de solos moles no trecho onde será construído o pavimento rígido; 
b) não aborda o fato de que essa solução está sendo indicada para apenas 7,0% do trecho da BR-304/RN a ser duplicado entre Macaíba e Mossoró (km 16,90 ao km 271,2) . Ora, se a solução em pavimento rígido é a melhor opção, então seria natural sua adoção para toda extensão das obras de adequação da BR-304/RN e não para apenas 16,6 km da duplicação;
c) a avaliação técnica e econômica que culmina na conclusão de que o pavimento rígido seria mais vantajoso estaria sustentada em pressupostos que carecem de maior fundamentação.
56. Diante das fragilidades evidenciadas, concluiu-se que os elementos apresentados pelo DNIT, até aquele momento, não eram suficientes para embasar técnica e economicamente a adoção de pavimento rígido nas obras da BR-304/RN - Reta Tabajara.
II.1.2. Manifestação do DNIT - Adoção de pavimento rígido
57. Em sua manifestação, o DNIT não apresenta justificativas especificas em relação as fragilidades verificadas na Nota Técnica 008/2012_MT/SEGES/NPAC-06, tampouco traz elementos para contrapor de maneira pontual os questionamentos técnicos levantados originalmente pela equipe de auditoria.
58. Por exemplo, o questionamento referente ao fato de que a solução em pavimento rígido está sendo indicada para apenas 7,0% do trecho da BR-304/RN a ser duplicado entre Macaíba e Mossoró (km 16,90 ao km 271,2) não foi tratado pelo DNIT, mesmo que de forma indireta. 
59. Apesar disso, no conjunto de documentos enviados pela autarquia é possível obter informações abordando outros pontos questionados. Tais informações serão apresentadas a seguir, em dois grupos:
a) da adoção de pavimento rígido em segmento com presença de solo mole;
b) da viabilidade econômica do pavimento rígido em relação ao pavimento flexível.
II.1.2.1 Manifestação do DNIT - Da adoção de pavimento rígido em segmento com presença de solo mole. 
60. No Parecer 22/2018/CODIR/CGCONT/DIR/DNIT (peça 139, IND, arquivo: SEI_DNIT - 1999087 - Parecer Técnico de RPFO.pdf) o DNIT informa que os segmentos com suposta presença de solos moles foram reestudados, desta vez atendendo, fielmente, ao disposto na Norma DNER-PRO 381/98.
61. Conforme esse novo estudo (2ª RPFO - Volume 1 - peça 139, IND, arquivo: Microsoft Word - VOLUME 1 - R2 - Rev 01.pdf, p. 129-136) , foram avaliados 16 segmentos com possibilidade de presença de solos moles, correspondendo a uma extensão de 3.225 m. 
62. Ainda de acordo a 2ª RPFO - Volume 1, p. 133, para esses segmentos foi realizada uma campanha de estudos que resultou em um novo projeto executivo de aterros especiais, contemplando "a análise da estabilidade dos aterros já executados e a executar, suas características de drenagem, recalques esperados e métodos de mitigação dos mesmos por aplicação de sobrecargas temporárias, assim como plano de acompanhamento por instrumentação geotécnica".
63. O detalhamento desses estudos se encontra no Volume 2 - Tomo V, da 2ª RPFO (peça 139, IND, arquivo: controlador4.php.pdf) 
64. Da análise dos elementos acostados na 2ª RPFO -Volume 2 - Tomo V, verifica-se que dos 3.225 m estudados, confirmou-se a presença de solo mole em 2.277 m.
65. Desse segmento de 2.277 m, 467 m referem-se a obras de construção das pistas marginais, restando 1.810 m relativos às obras de duplicação, a serem executadas com pavimento rígido.
66. Desses 1.810 m, adotou-se solução de remoção total do solo mole para 295 m. Com isso restou um segmento de 1.515 m com presença de solos moles, que receberá pavimento rígido. Ou seja, 9,1% do segmento em pavimento rígido serão executados sobre fundação com presença de solo mole.
67. Conforme a 2ª RPFO, esses 1.515 m receberão uma nova solução especial de tratamento de solo mole, na qual está prevista, basicamente, a aceleração de recalques por meio da adoção de sobrealtura, sobrecarga temporária e bermas de equilíbrio.
68. Nesse ponto, vale transcrever os conceitos de sobrealtura e de sobrecarga temporária, apresentados 2ª RPFO - Volume 2 - Tomo V. 
As sobrealturas (SA) são aterros adicionais a serem executados acima do greide de terraplenagem de projeto destinados a compensação de recalques construtivos, previstos para ocorrerem antes da implantação da estrutura do pavimento. Considerando sobre elas será implantado o pavimento, deverão ser constituídas por materiais de boa qualidade, com características e grau de compactação (GC) compatíveis com camadas finais de terraplenagem, conforme especificação do projeto de pavimentação.
Sobrecargas temporárias (SCT) são aterros implantados sobre as sobrealturas (SA) e destinados a acelerar recalques construtivos. No final do tempo de espera de recalques essas sobrecargas serão removidas antes da implantação da estrutura do pavimento. Considerando que serão aterros temporários, poderão ser constituídos por materiais de qualidade inferior, desde que com baixo teor de matéria orgânica e com trabalhabilidade adequada para permitir espalhamento e remoção sem dificuldades. As sobrecargas temporárias (SCT) não precisarão ser compactadas com rolos, sendo suficiente densificação propiciada por equipamentos de descarga e espalhamento, como caminhões basculantes, tratores de esteira e motoniveladoras. Portanto, não serão necessários controles tecnológicos de compactação usuais para corpo de aterro e camadas finais. Porém, deverá se garantir peso específico aparente úmido (PEAU) mínimo de 17kN/m³.
69. Também cabe apresentar o conceito de bermas de equilíbrio constante do normativo DNER-PRO 381/98 - Projeto de aterros sobre solos moles para obras viárias: "as bermas de equilíbrio são empregadas para estabilizar e suavizar a inclinação média de um talude de um aterro, levando ao aumento do fator de segurança contra a ruptura".
70. Voltando aos elementos apresentados pelo DNIT, verifica-se que em sua análise referente à 2ª RPFO (Parecer 22/2018/CODIR/CGCONT/DIR/DNIT) , igualmente à equipe de auditoria, a CGCONT/DNIT demonstra sua preocupação quanto à ocorrência e controle de recalques nos segmentos com presença de solos moles, especialmente, em virtude do emprego de pavimento rígido.
Verifica-se, conforme o novo projeto e as Normas vigentes do DNIT necessidade de acompanhamento dos recalques, das poro-pressões e dos deslocamentos horizontais de alguns segmentos da BR-304/RN, além do óbvio acompanhamento geotécnico periódico, por meio de relatórios, da evolução ou estabilização desses dados.
71. No Parecer Técnico 21/2018/UL - Macaíba - RN/SER, também está demonstrada a preocupação dos técnicos do DNIT em relação ao emprego do pavimento rígido sobre fundação com solos moles.
5.2.7. Estabilização da camada de solo mole por meio de adição de areia nos segmentos 01, 02 e 07 uma vez que as espessuras são ¿ 1,5 m: Quando comparado com a solução técnica definida pelo Consultor Especializado contratado pela Construtora Ivaí, que considerou a remoção total do solo mole para estes segmentos, com parâmetros de cálculo e fatores gerados a partir da utilização de programa de cálculo especifico para o dimensionamento das soluções especiais de aterro, portanto a recomendação da não remoção dos solos moles estaria contrária ao dimensionamento do responsável técnico pelo Projeto. Desta forma, a Fiscalização considera que a execução das soluções propostas no Relatório da 2ª RPFO, ou seja, remoção total do solo mole para estes segmentos, sejam mais prudentes e favoráveis, por questões de segurança, considerando o tipo de pavimento que será implantado (pavimento rígido) ;
5.2.8. Para os segmentos contemplados com solução de aceleração de recalques com e sem bermas, os tempos estimados para ocorrerem os recalques foram de 3 a 4 meses. No caso desse período de espera impactar no cronograma da obra a solução com geodrenos teria uma maior eficiência acelerando os recalques. Considerando a solução técnica definida pelo Consultor Especializado contratado pela Construtora Ivaí, que definiu a utilização de sobrecarga para a aceleração dos recalques no período de 3 a 4 meses, confirmando também a exclusão da implantação de geodrenos como dispositivos para aceleração dos recalques, justamente porque não haveria impacto no cronograma geral da obra com a sua utilização, a Fiscalização considera como mais viável a manutenção da exclusão dos geodrenos como dispositivos de aceleração dos recalques. (grifamos) 
72. Ainda quanto a esse ponto, a equipe técnica do DNIT assegurou que "os limites e tolerâncias nos recalques operacionais admissíveis para o pavimento rígido foi considerado dentro dos parâmetros estudados nos cálculos realizados do projeto geotécnico dos aterros especiais" (Parecer 22/2018/CODIR/CGCONT/DIR/DNIT, p. 12) .
Análise
73. No Relatório de Fiscalização 529/2016 (peça 50) , a equipe de auditoria registrou sua preocupação com a adoção de pavimento rígido em uma região com clara presença de solo mole.
74. Diante dos problemas apontados e em conformidade com o disposto no item 9.2.2 do Acórdão 1843/2017-TCU-Plenário, o DNIT procedeu uma completa revisão dos estudos dos bolsões de solo mole presentes na obra.
75. Depois desses estudos terem sido refeitos, verificou-se uma redução da extensão do trecho em pavimento rígido a ser executado sobre fundações com presença de solo mole. 
76. Verificou-se, também, que para parte dos segmentos com presença de solo mole o DNIT optou por fazer a remoção total desse material e sua substituição por um material inerte, no caso areia. Com isso, para esses segmentos, não mais vai existir solo mole, diminuindo, ainda mais o percentual da extensão total de pavimento rígido a ser executado sobre fundação com presença desse tipo de material.
77. Ao fim, em termos percentuais, restam 9,1% da extensão total do trecho em pavimento rígido com presença de solo mole. Inicialmente esse percentual alcançava 14,4%. 
78. Aliado a isso, o DNIT aprofundou os estudos de maneira a quantificar os limites e tolerâncias dos recalques admissíveis na fundação dos segmentos em pavimento rígido.
79. Tendo sido realizado o imprescindível reestudo dos segmentos com presença de solo mole e definidas as soluções de tratamento desse material; tendo sido elaborado um estudo quanto aos recalques primários e secundários, com definição dos respectivos limites e tolerâncias a serem obedecidos na execução da obra; restaria mitigado o problema a ser enfrentado com a execução de pavimento rígido sobre fundações com presença de solo mole, não havendo mais óbice para continuidade das obras em relação a este apontamento.
II.1.2.2 Manifestação do DNIT - Da viabilidade econômica do pavimento rígido em relação ao pavimento flexível
80. Para responder a esse questionamento o DNIT, por meio de sua CGCONT, determinou ao consórcio Accenture / Dynatest que elaborasse estudo para avaliar a viabilidade econômica da adoção de pavimento rígido para as obras da BR-304/RN.
81. O estudo produzido pelo consórcio Accenture / Dynatest foi encaminhado ao DNIT por meio da Carta n. 965 - ACN/DN - ACCENTURE-DYNATEST, a qual se encontra acostada à peça 145.
82. As principais conclusões desse estudo também estão apresentadas no Parecer 22/2018/CODIR/CGCONT/DIR/DNIT (peça 139, IND, arquivo: SEI_DNIT - 1999087 - Parecer Técnico de RPFO.pdf) .
83. Conforme descrito no Parecer 22/2018/CODIR/CGCONT/DIR/DNIT, o estudo foi elaborado com base no programa HDM-4 - Híghway Development e Management, desenvolvido pelo Banco Mundial para avaliações de investimentos e programas rodoviários, utilizando-se de informações relativas aos pavimentos novos a serem implantados.
84. Também serviram de base dados utilizados pelo setor de planejamento do DNIT, por exemplo os custos operacionais e de tempo de viagem, e parâmetros adotados no projeto executivo, como por exemplo: estruturas de pavimento, volume de tráfego, custo de obras etc.
85. As análises contemplaram a comparação de custos de construção, de manutenção e operacionais dos usuários, considerando duas opções de solução de pavimento: rígido e flexível.
86. A solução em pavimento rígido adotada no estudo foi a constante do projeto executivo original, que contempla, basicamente: 22,0 cm de placa de concreto e 10,0 cm de sub-base em concreto rolado.
87. Para definir a solução em pavimento flexível de maneira a compará-la com a do pavimento rígido, adotou-se um CBR de subleito de 8%, sub-base em solo estabilizado, base em BGS e revestimento em CBUQ.
88. Assim, procedeu-se o dimensionamento do pavimento flexível com base no Método do DNER (Eng. Murillo Lopes) . A estrutura definida a partir desse método foi verificada por meio de método mecanístico, definindo-se, ao fim, a estrutura a ser utilizada no estudo comparativo.
89. Na Figura 1, a seguir, reproduz-se o resultado verificado no Método do DNER.
Figura 1: Resultado Método DNER
[figura suprimida]
Fonte: Parecer 22/2018/CODIR/CGCONT/DIR/DNIT (peça 139, IND, arquivo: SEI_DNIT - 1999087 - Parecer Técnico de RPFO.pdf) .
90. Na Figura 2, a seguir, reproduz-se o resultado verificado na análise mecanística.
Figura 2: Análise mecanística
[figura suprimida]
Fonte: Parecer 22/2018/CODIR/CGCONT/DIR/DNIT (peça 139, IND, arquivo: SEI_DNIT - 1999087 - Parecer Técnico de RPFO.pdf) .
91. Conforme verifica-se na Figura 2, a solução que atendeu aos requisitos da análise mecanística foi a de número 5, composta por: 13,5 cm de CBUQ, 20,0 cm de base em BGS e 40,0 cm de sub-base em solo estabilizado.
92. Os custos de realização dos serviços foram obtidos no próprio DNIT, de forma que se obteve o resultado apresentado na Figura 3, a seguir:
Figura 3: Custos de Implantação
[figura suprimida]
Fonte: Parecer 22/2018/CODIR/CGCONT/DIR/DNIT (peça 139, IND, arquivo: SEI_DNIT - 1999087 - Parecer Técnico de RPFO.pdf) .
93. Para se fazer a estimativa dos trabalhos de manutenção dos pavimentos, utilizou-se como parâmetro o International Roughness Index - IRI. Adotou-se o limite de IRI de 2,7 m/km, a partir do qual seria necessária uma intervenção de manutenção. As intervenções previstas foram as seguintes:
6.1.27. "No caso do pavimento rígido foi adotada a manutenção com reparos das placas danificadas quantificada em metros quadrados de danos, podendo ser um reparo total da reconstrução da placa ou reparo parcial da placa. Nota-se que o custo de reparo da placa danificada é superior ao custo equivalente em metros quadrados da implantação do pavimento novo, pois se trata de serviço descontínuo e em condições diferentes daquelas originais."
6.1.28. "No caso do pavimento flexível foi adotada a manutenção com dois tipos de soluções, visto que o pavimento flexível foi dimensionado com horizonte de 10 anos e o período de análise comparativa entre rígido e flexível é de 30 anos, foram consideradas manutenções de forma intercaladas, sendo uma funcional e outra estrutural, assim como segue, Fresagem Contínua de 5 cm do revestimento asfáltico e recomposição em CBUQ com polímero na mesma espessura de 5 cm e Reforço em CBUQ com polímero na espessura de 5 cm."
6.1.29. "As simulações foram realizadas ao longo do horizonte de 30 anos, a partir de 2020, com construção em 2019. As características climáticas do lote em estudo foram obtidas junto ao CLIMATE-DATA.ORG, referente a cidade de Macaíba/RN, com dados coletados entre 1982 e 2012."
94. Para estimar os custos das intervenções de manutenção, o DNIT utilizou dados obtidos no seu sistema de custos, com data-base de novembro/2012. Os resultados estão apresentados na Figura 4, a seguir:
Figura 4: Custos de Manutenção
[figura suprimida]
Fonte: Parecer 22/2018/CODIR/CGCONT/DIR/DNIT (peça 139, IND, arquivo: SEI_DNIT - 1999087 - Parecer Técnico de RPFO.pdf) .
95. A partir de elementos disponibilizados pelo HDM, determinaram-se as intervenções de manutenção, conforme detalhado na Figura 5, a seguir:
Figura 5: Intervenções de Manutenção
[figura suprimida]
Fonte: Parecer 22/2018/CODIR/CGCONT/DIR/DNIT (peça 139, IND, arquivo: SEI_DNIT - 1999087 - Parecer Técnico de RPFO.pdf) .
- Manutenção Funcional - FS5: Fresagem e recomposição em CBUQ de 5,0 cm
- Manutenção Estrutural - HR5: Fresagem e Recomposição descontínua de 50% da área + Reforço Estrutural em CBUQ de 5,0 cm
- Recomposição de placas 80% - RP80
- Recomposição de placas 30% - RP30 
96. Esses dados foram lançados no HDM, de maneira a se obter "o custo total de transporte para a sociedade pela diferença nas condições proporcionadas pelos dois tipos de pavimentos em relação aos critérios de conforto ao rolamento em 1,00 km equivalente de rodovia". (Parecer 22/2018/CODIR/CGCONT/DIR/DNIT) 
97. Vale acrescentar que para se desenvolver a análise econômica, no estudo adotou-se, de forma simplificada, que o custo econômico representaria 80% do custo financeiro. 
98. Na Figura 6, a seguir, encontram-se sintetizados os valores dos investimentos necessários em implantação e manutenção para cada tipo de pavimento (em mil R$ por km) .
Figura 6: Investimentos implantação e manutenção
[figura suprimida]
Fonte: Parecer 22/2018/CODIR/CGCONT/DIR/DNIT (peça 139, IND, arquivo: SEI_DNIT - 1999087 - Parecer Técnico de RPFO.pdf) .
99. Tomando por base os dados transcritos na Figura 4, o DNIT informa que "tanto o custo de implantação, quanto o custo de manutenção do pavimento flexível são superiores aos custos do pavimento rígido".
100. O DNIT apresenta a mesma conclusão em relação aos custos operacionais dos usuários.
6.1.45. "Os resultados mostrados permitem observar que existe um custo maior para os usuários da via no pavimento flexível (maiores custos operacionais) , exigindo mais obras de manutenção, em virtude do pavimento flexível apresentar irregularidade longitudinal maior ao longo do tempo em relação ao pavimento rígido. Na tabela "Análise Comparativa de Custos", apresentada na página seguinte, é apresentado o resumo com todos os custos considerados calculando-se o benefício liquido na implantação do Pavimento Rígido em Concreto (redução dos custos dos usuários) e Investimento Líquido (Custos de Implantação e Manutenção) ."
101. Depois disso, considerando as três parcelas (implantação, manutenção e operação) , o estudo apresenta um fluxo financeiro teórico do projeto que aponta saldo acumulado positivo ao longo do horizonte de análise (trinta anos) , quando adotada a solução em pavimento rígido.
102. Em complemento, o DNIT informa que "em função dos novos estudos de tráfego realizados, foi feito novo dimensionamento do Pavimento Rígido". A memória de cálculo desse novo dimensionamento encontra-se no Volume 1 da 2ª RPFO (peça 139, IND - arquivo: Microsoft Word - VOLUME 1 - R2 - Rev 01.pdf) .
103. Esse novo dimensionamento proporcionou redução na espessura da placa de concreto de 22,0 cm para 21,0 cm, fato que, conforme o DNIT, aumenta ainda mais as vantagens do pavimento rígido em relação ao pavimento flexível.
Análise
104. Os elementos apresentados pelo DNIT indicam que, neste caso em exame, a solução em pavimento rígido se mostra mais vantajosa para a Administração, quando comparada com a solução em pavimento flexível. 
105. Em que pese esse fato, vale registrar que as análises empreendidas pela autarquia ainda carecem de alguns ajustes. 
106. Por exemplo, verifica-se uma possível incoerência entre os resultados da análise mecanística apresentados nesta oportunidade e os apresentados pelo DNIT em oportunidade anterior (peça 77) .
107. Na oportunidade anterior, para o pavimento flexível, utilizou-se uma estrutura composta de 14,0 cm de CBUQ, 15,0 cm de BGS e 30,0 cm de sub-base de solo estabilizado.
108. A verificação dos critérios mecanísticos dessa estrutura apresentou os seguintes resultados (peça 77, p. 11) :
a) Deformações verticais reversíveis (deflexões) na superfície (D) : 40,50×10-2 mm
b) Deformação horizontais de tração no revestimento (et) : 1,66×10-4 cm/cm
c) Deformação vertical no topo do subleito (eV) : 2,39×10-4 cm/cm
109. Comparando esses valores com os limites constantes da Figura 2, descritos a seguir, verifica-se que a estrutura estudada anteriormente atenderia aos limites estabelecidos no novo estudo, com até certa folga.
a) Deformações verticais reversíveis (deflexões) na superfície (D) : 49,8×10-2 mm
b) Deformação horizontais de tração no revestimento (et) : 1,80×10-4 cm/cm
c) Deformação vertical no topo do subleito (eV) : 2,78×10-4 cm/cm
110. A folga verificada nos limites a serem alcançados indica a possibilidade de ser adotada com sucesso a estrutura anteriormente projetada (14,0 cm de CBUQ, 15,0 cm de BGS e 30,0 cm de sub-base de solo estabilizado) . Entretanto, no estudo atual, não se considerou a estrutura anterior, adotando-se um pavimento de constituição física aparentemente mais forte (13,5 cm de CBUQ, 20,0 cm de BGS e 40,0 cm de sub-base de solo estabilizado) . Tal fato denota indícios de fragilidade nas avaliações mecanísticas, haja vista os indícios de adoção de estrutura de pavimento de constituição física superior ao efetivamente necessário.
111. Outro ponto que requer uma melhor atenção diz respeito às análises econômicas. Para facilitar essas análises, no estudo adotou-se que o custo econômico representaria 80% do custo financeiro, independentemente do período em que o investimento seria realizado. Contudo, tal simplificação não está embasada tecnicamente, o que prejudica sua confiabilidade. 
112. Apesar disso, essa fragilidade não se mostra relevante, na medida em que, neste caso em exame, o DNIT demonstrou que os custos de implantação e de manutenção do pavimento rígido são inferiores ao do pavimento flexível. Também, pelo fato de que, neste caso concreto, os investimentos com a manutenção do pavimento rígido têm previsão de ocorrer em períodos posteriores em relação aos previstos a serem realizados com o pavimento flexível, o que se mostra benéfico para o pavimento rígido em termos de custos econômicos.  
113. Assim, avalia-se que, por si só, essas fragilidades não são suficientes para invalidar as conclusões constantes do estudo atual. Ainda mais considerando que a implantação da solução em pavimento rígido ainda demonstra ser mais vantajosa, mesmo adotando-se uma estrutura de pavimento flexível tal qual a anteriormente apresentada pelo DNIT (peça 77, p. 11) e a estrutura de pavimento rígido revisada no novo estudo, com placas de espessura de 21,0 cm.
114. Os custos de implantação dos pavimentos considerando essas variações estão demonstrados no Quadros 1 e 2, a seguir.
[quadros suprimidos]
Fonte: Elaboração própria
115. Vale ressaltar, ainda, que em análise aos elementos constantes na Carta n. 965 - ACN/DN - ACCENTURE-DYNATEST (peça 145) não se verificaram indícios de falhas que comprometam a representatividade dos preços estimados para os dois tipos de pavimento, em que pese terem sido implementadas algumas simplificações de cálculo, como por exemplo na definição de quantitativos que tomou como base a área de regularização de subleito para definir os volumes dos demais serviços.
116. Ademais, cabe registro o fato de que a reanálise do projeto de pavimento rígido proporcionou uma redução no valor dos serviços de R$ 4.871.602,33 (nov/2012; peça 139, IND - arquivo: Microsoft Word - VOLUME 1 - R2 - Rev 01.pdf, p. 129) , que representa uma economia de 12,08% em relação ao previsto originalmente no projeto executivo.
117. Do exposto, ainda que os elementos apresentados pelo DNIT careçam de alguns ajustes, já é possível concluir que, para este caso em análise, a solução em pavimento rígido está suficientemente fundamentada.
118. Diante disso, torna-se ainda mais relevante a definição da solução de pavimentação a ser adotada nos demais segmentos das obras de adequação da BR-304/RN. Lembrando que o DNIT, em sua manifestação, não apresentou qualquer avaliação a respeito desse tema.
119. Dessa forma, considerando que, para este caso concreto, restou comprovada a vantagem do pavimento rígido em relação ao pavimento flexível; considerando também que conforme o EVTEA referente à duplicação de BR-304/RN (peça 21) , está prevista a adoção de pavimento flexível em toda a extensão dessa rodovia; caberia dar ciência ao DNIT que a licitação/contratação das obras de adequação dos demais segmentos da BR-304/RN sem a realização de um estudo comparativo entre as soluções de pavimento rígido e pavimento flexível, indicando o emprego da solução mais vantajosa para a Administração, afrontaria o disposto no art. 12º, incisos II e III da Lei 8666/1993. Contudo, entende-se prudente sobrestar essa proposta para uma fase processual posterior, quando da análise do mérito das demais questões tratadas nestes autos.   
II.2. Deficiências nos estudos geotécnicos para caracterização de regiões com presença de solos moles.
II.2.1. Síntese da irregularidade apontada
120. A equipe de auditoria apontou no Relatório de Fiscalização 529/2016 a insuficiência dos estudos geotécnicos desenvolvidos no projeto executivo para caracterizar a presença de solos moles, de acordo com o disposto nas Diretrizes Básicas para Elaboração de Estudos e Projetos Rodoviários - Instruções para acompanhamento e análise - Publicação IPR-739/2010 (peça 19, p. 417) e na norma DNER-PRO 381/98 - Projeto de aterros sobre solos moles para obras viárias (peça 24) .
121. Isso porque nos estudos geotécnicos foram apresentados resultados de apenas doze sondagens SPT para caracterizar serviços de solos moles em uma extensão de 2.920 m de rodovia (peça 25, p. 56 a 59 e 66 a 73) , divididos em oito regiões específicas (peça 26) . A equipe relatou essa situação nos seguintes termos (peça 50, p. 17) :
Fazendo-se uma média simples, verifica-se que um furo de sondagem está servindo para caracterizar solos moles em uma extensão de 243 m de rodovia. Ademais, verifica-se que cinco das regiões de solo mole apresentam extensão superior a 100 m e todas elas foram caraterizadas a partir de apenas um furo de sondagem. Nesses termos, a norma DNER-PRO 381-98 já estaria descumprida em razão de prescrever ensaios com intervalos limites de 100 m.
122. A equipe de auditoria ainda apontou que, além da insuficiência na quantidade de ensaios de SPT, também não constam do projeto resultados de outros tipos de testes utilizados para caracterizar geotecnicamente o solo mole, como, por exemplo, os ensaios de palheta, os ensaios de piezocone sísmico e os ensaios de dilatômetro Marchett. Conforme o Relatório de Fiscalização 529/2016, essas deficiências prejudicam o processo de escolha da melhor solução de engenharia a ser adotada nas fundações de aterro com presença de solo mole.
123. Nesse ponto, cabe transcrever a Tabela 1 do Relatório de Fiscalização 529/2016, na qual estão detalhadas as soluções especiais de aterro adotadas no projeto executivo.
Figura 7: Soluções especiais de aterro adotadas no projeto executivo
[figura suprimida]
Fonte: Relatório de Fiscalização 529/2016 (peça 50) 
124. Manifestando-se em reposta a oitiva quanto a esse apontamento, o DNIT encaminhou a esta Corte de Contas informações apresentadas pela empresa projetista, Geosistemas Engenharia e Planejamento Ltda., nas quais alegou que o projeto atenderia às exigências dos normativos do DNIT.
125. Em contradição, a projetista também informou que, à época, estaria desenvolvendo uma RPFO para, justamente, corrigir as soluções de engenharia propostas no projeto, em especial as soluções especiais de aterro.
126. A Geosistemas acrescentou que tais correções estariam sendo realizadas a partir de elementos colhidos em dois relatórios elaborados pelo DNIT e duas visitas técnicas à obra, bem como em resultados de alguns ensaios de SPT realizados pela empresa supervisora das obras (ATP Engenharia) .
127. Ao analisar tais justificativas esta unidade técnica considerou que seriam insuficientes para sanear a irregularidade apontada. Ademais, reafirmou ser imprescindível o fiel cumprimento dos ditames estabelecidos nas Diretrizes Básicas para Elaboração de Estudos e Projetos Rodoviários - Instruções para acompanhamento e análise - Publicação IPR-739/2010 (peça 19, p. 417) e na norma DNER-PRO 381/98 - Projeto de aterros sobre solos moles para obras viárias (peça 24) .
128. Esse entendimento foi acompanhado pelo Tribunal, conforme Acórdão 1843/2017-TCU-Plenário (peça 93) .
II.2.2 Manifestação do DNIT - Deficiências nos estudos geotécnicos.
129. Tal como já descrito no item II.1.2.1 desta instrução, nesta oportunidade o DNIT apresentou elementos comprovando que procedeu uma completa revisão do estudo geotécnico relativo à caraterização dos segmentos com solo mole.
130. No total foram executados 93 furos de sondagem tipo SPT, bem como foram realizados os seguintes ensaios especiais de caracterização: Piezocone CPTu´s, Dissipação de Poropressões (DPP) e Vane Test (VT) . 
131. Com base nos resultados dessa nova campanha de ensaios geotécnicos, o DNIT revisou todas as soluções de tratamento de solos moles. As novas soluções estão detalhadas na Figura 8, a seguir, extraída do Parecer 22/2018/CODIR/CGCONT/DIR/DNIT.
Figura 8: Soluções especiais de aterro adotadas no 2ª RPFO
[figura suprimida]
Fonte: Parecer 22/2018/CODIR/CGCONT/DIR/DNIT (peça 139, IND, arquivo: SEI_DNIT - 1999087 - Parecer Técnico de RPFO.pdf) .
Análise
132. Verifica-se que, ciente das graves irregularidades constantes do projeto executivo, o DNIT adotou providências adequadas para resolver o problema. Procedeu um detalhado reestudo geotécnico dos segmentos com presença de solo mole e revisou todas as soluções especiais de aterro, tudo em conformidade com o disposto nas Diretrizes Básicas para Elaboração de Estudos e Projetos Rodoviários - Instruções para acompanhamento e análise - Publicação IPR-739/2010 (peça 19, p. 417) e na norma DNER-PRO 381/98 - Projeto de aterros sobre solos moles para obras viárias (peça 24) .
133. Vale ressaltar que os estudos geotécnicos realizados e as consequentes alterações nas soluções de projeto proporcionaram uma redução no valor dos serviços de R$ 12.920.965,06 (nov/2012) , que representa 50,7% do valor originalmente previsto. 
134. Do exposto, avalia-se que as providências adotadas pelo DNIT são suficientes para elidir a irregularidade apontada, não havendo mais óbice para continuidade das obras, em relação a esse apontamento.
II.3. Ausência de justificativas técnicas e econômicas para fundamentar a adoção de base em brita graduada.
II.3.1. Síntese da irregularidade apontada
135. Conforme o Relatório de Fiscalização 529/2016 (peça 50) , o projeto executivo de pavimentação prevê a construção de camada de base em brita graduada simples (BGS) (peça 25, p. 118-119 e 122-129) , em detrimento do emprego de solução técnica, em tese, menos onerosa, por exemplo a adoção de camada de base em solo estabilizado granulometricamente, a partir da utilização de solos provenientes de jazidas próximas à obra.
136. No relatório, considerando os resultados apresentados nos estudos geotécnicos do projeto, levantou-se a possibilidade de utilização das jazidas J3 e J5, denominadas de Chã do Moreno e Santa Eliza, respectivamente (peça 50, p. 21) .
137. Instado a se manifestar sobre esse apontamento, o DNIT informou, por meio da empresa projetista Geosistemas (peça 70) , que os resultados obtidos nos ensaios geotécnicos de jazidas contidos no projeto executivo estariam divergentes dos resultados de ensaios realizados depois do início da obra e, em razão disso, a solução de base do projeto em BGS estaria adequada, segundo relatório emitido pela supervisora da obra (ATP Engenharia) .
138. Ao analisar essa justificativa, esta unidade técnica concluiu que os elementos apresentados não eram suficientes para elidir a irregularidade apontada (peça 81) . Para tanto considerou, sobretudo, que a quantidade de resultados de ensaios geotécnicos disponibilizada não era representativa (três ensaios naquela oportunidade contra 123 ensaios anteriores constantes do projeto executivo) a ponto de desqualificar os dados constantes do projeto executivo. Tal entendimento foi acompanhado pelo Tribunal conforme Acórdão 1843/2017-TCU-Plenário (peça 93) .
II.3.2 Manifestação do DNIT - Base em brita graduada. 
139. De maneira a não mais restarem dúvidas quanto à viabilidade técnica e econômica das jazidas J3 e J5, o DNIT relata que reestudou essas ocorrências, em um primeiro momento, considerando o solo in natura e, posteriormente, em misturas do tipo solo-brita.
140. No Parecer 22/2018/CODIR/CGCONT/DIR/DNIT SEDE (peça 139, IND - SEI_DNIT - 1992889 - Parecer Técnico Circunstanciado de RPFO.pdf e SEI_DNIT - 1999087 - Parecer Técnico de RPFO.pdf, respectivamente) , consta uma síntese dos trabalhos efetivados na reavaliação das jazidas. Já no Volume 1 da 2ª RPFO, p. 137-160 (peça 139, IND - arquivo: Microsoft Word - VOLUME 1 - R2 - Rev 01.pdf) , essa reavaliação está apresentada de forma detalhada. 
141. Conforme o reestudo, as características geotécnicas dos solos dessas jazidas constantes do projeto executivo, que indicavam materiais de excelente qualidade (CBR superior a 80% e expansão 0,0) , não se confirmaram. 
142. A J3, na média, apresentou CBR de 22% e expansão de 2%, se mostrando inadequada tecnicamente para emprego in natura em camada de base.
143. Por sua vez, o material da J5, apesar de apresentar valores de CBR razoáveis, não se enquadrou nas faixas granulométricas estabelecidas em norma, também se mostrando inadequada tecnicamente para utilização in natura em camada de base.
144. Com a inviabilidade técnica do emprego do solo dessas jazidas in natura, o DNIT avaliou a possibilidade de utilização de misturas do tipo solo-brita, no caso com proporção de 60% solo e 40% brita.
145. Conforme o DNIT, para essa mistura foram obtidos resultados de CBR satisfatórios, porém verificaram-se bruscas alterações no valor desse parâmetro quando ocorrem pequenas variações do teor de umidade do solo, mesmo aquelas dentro dos limites permitidos pela Norma DNIT 141/2010-ES - Pavimentação - Base estabilizada granulometricamente (1% acima da umidade ótima e 2% abaixo da ótima) .
146. Aliado a essa limitação técnica, o DNIT trouxe ponderações a respeito de questões de logística inerentes ao emprego dessa alternativa, como por exemplo o fato de a execução da camada de base ser considerada uma atividade predecessora das principais frentes de serviço da obra e a liberação para exploração da área supostamente requerer complicadas negociações com o superficiário, podendo ser necessária, inclusive, a intervenção do poder judiciário. 
147. Quanto a esse aspecto, o DNIT ponderou que a demora em conseguir a liberação da área a ser explorada (estimada em mais de quatrocentos dias) "pode prejudicar sobremaneira o prazo final do contrato e despender valores financeiros não previstos na planilha de orçamento do empreendimento". 
148. Em sua resposta, o DNIT também apresentou uma avaliação quanto a economicidade da alternativa em solo-brita, inclusive considerando as supostas dificuldades em liberar a exploração da jazida.
149. Além dos custos adicionais acarretados pelo atraso nas obras, o estudo também levantou possíveis despesas para viabilizar a exploração do material, como por exemplo: o desmatamento e limpeza da jazida, o cercamento da área e a consequente recuperação ambiental.  
150. Quanto ao custo do material em si, mais uma vez levando em conta as supostas dificuldades a serem enfrentadas para liberar a exploração da jazida, no estudo considerou-se que essa despesa estaria limitada pelo valor de desapropriação da área, considerando que a solução do impasse terminaria com essa alternativa. No caso, estimou-se o custo de desapropriação em R$ 19,08/m2.
151. Considerando os aspectos técnicos e econômicos citados acima, relativos à mistura solo-brita, o estudo conclui que a solução em BGS seria a mais adequada.
152. Ao analisar essa questão, a área técnica do DNIT emitiu o seguinte entendimento:
6.2.16. Assim, foi solicitado a continuidade do estudo do material considerando a utilização de mistura solo-brita, para que não restasse dúvida a respeito da melhor solução técnica a ser aplicada como base na rodovia BR-304/RN. No relatório de Revisão de Projetos em Fase de Obras foi apresentado o estudo que resultou na mistura que atendeu tecnicamente aos parâmetros mínimos da Norma DNIT 141/2010 - ES, no limite da granulometria da Faixa "D" do DNIT, nas proporções de 60% de solo e 40% de material pétreo. Entretanto, segundo o relatório de RPFO, verificou-se uma grande sensibilidade da mistura à variação de umidade, registrando variações muito elevadas nos valores de CBR para valores na faixa de trabalho da especificação técnica de -2% e +1% em torno da umidade ótima da mistura, o que configura em risco de perdas acentuadas de resistência e aumento de deformabilidade da camada.
6.2.17. Em relação aos custos das soluções de mistura solo-brita (60%/40%) e a brita graduada simples, desconsiderando os custos adicionais de permanência de estruturas de canteiro da construtora + supervisão técnica + gestão ambiental. O valor calculado foi da ordem de 94,48% da mistura solo-brita em relação ao valor da BGS, entretanto, dada a grande probabilidade de a ocorrência de variações na faixa de trabalho gerarem perda de resistência e possibilidade de deformações nas faixas de tráfego, entende-se que a adoção da solução de brita graduada simples como material de base seja a mais aconselhada para a rodovia. Além do que o reflexo financeiro relativo a preço a PI da escolha da solução de BGS representa um acréscimo da ordem de 0,2% ao contrato. Em resumo, a área técnica da CODIR entende que a adoção da solução de base em brita graduada simples (BGS) , desde que granulometricamente bem estabilizada e compactada, apesar de um pouco mais cara, representa um risco menor de problemas futuros em relação à mistura solo-brita, onde a parcela de solo tem uma susceptibilidade elevada à variação de umidade e consequente redução do suporte de camada tão importante na estrutura do pavimento. (grifamos) 
Análise
153. Dos elementos apresentados pelo DNIT, verifica-se que foram realizados novos estudos geotécnicos nas jazidas J3 e J5, que conforme dados do projeto executivo apresentavam características técnicas satisfatórias para utilização como camada de base em pavimentos flexíveis. 
154. Os elementos apresentados permitem concluir que foram realizados ensaios em quantidade suficiente para bem caracterizar o material das jazidas, conforme se verifica no Volume 2 - Tomo II da 2ª RPFO (peça 139, IND, arquivo: controlador1.php.pdf) . Na J3 foram estudadas 40 amostras e na J5 foram estudadas 97 amostras (61 nos limites originais da jazida e mais 36 em área de possível expansão) . Ademais, foi estudada a possibilidade de adoção de misturas do tipo solo-brita.
155. Mais uma vez contrariando as informações constantes no projeto executivo, os novos estudos demonstraram, de forma clara, que o solo in natura das jazidas J3 e J5 não apresentam caraterísticas geotécnicas que permitam sua utilização como material para construção de camada de base em pavimentos flexíveis, seja em razão de baixos valores de CBR, seja em razão de altos valores de expansão, seja em razão do seu não enquadramento nas faixas granulométricas normatizadas (DNIT 141-2010-ES) , seja em razão da heterogeneidade do material. 
156. Como já citado, também se avaliou a possibilidade de utilização do material da J5 misturado com brita, na proporção de 60% de solo e 40% de brita (mistura com maior proporção do solo estudado que viabiliza o enquadramento do material obtido em faixa granulométrica normatizada) 
157. Com relação a adoção dessa alternativa na obra, o DNIT apresentou dois argumentos contrários: dificuldades/custos financeiros para liberação da exploração da J5 e limitações técnicas do material obtido com a mistura.
158. Quanto às dificuldades/custos financeiros para liberação da exploração da jazida e sem entrar no mérito dos valores estimados pelo DNIT, verifica-se que a autarquia sustentou sua argumentação em uma série de suposições desprovidas de elementos mínimos de comprovação. Por exemplo, não há qualquer elemento para dar suporte as hipóteses levantadas no sentido de que ocorrerão dificuldades intransponíveis nas negociações com o superficiário e que tal situação só seria resolvida na esfera judicial, culminando com a necessidade de desapropriar toda a área a ser explorada.
159. Em razão disso, pondera-se que essa linha de argumentação não merece prosperar.
160. Quanto às limitações técnicas da mistura solo-brita, realmente mostra-se, no mínimo, temerário a indicação de emprego desse material, cuja características geotécnicas indicam a possibilidade de perda de resistência com consequente ocorrência de deformações no pavimento nas faixas de tráfego.
161. De fato, a grande sensibilidade da mistura estudada à variação de umidade  desaconselha sua indicação para uso na camada de base do pavimento flexível. Os resultados apresentados não deixam dúvida que ocorrem elevadas variações nos resultados de CBR para valores de umidade na faixa de trabalho estabelecida na especificação técnica, ou seja -2% e +1% em torno da umidade ótima da mistura.
162. Diante dos novos elementos apresentados pelo DNIT, considerando o risco de durante a execução dos serviços não ser possível implementar um tipo de controle que garanta, de forma indiscutível, a manutenção da umidade dentro de um intervalo que não influencie negativamente a resistência do material, avalia-se, por prudência, que não se mostra adequado indicar o emprego da mistura solo-brita estudada pelo DNIT. 
163. Descartando-se a possibilidade do emprego de solo in natura e da mistura solo-brita, restaria avaliar, no caso concreto, a conformidade técnica da solução prevista em projeto, ou seja, base em BGS.
164. Tal avaliação não foi apresentada nos elementos encaminhados pelo DNIT. Contudo, tal procedimento é de suma importância, ainda mais considerando que, no decorrer da obra, existe a possibilidade de o tráfego dos eixos principais serem desviados temporariamente para as vias marginais, acrescendo os esforços submetidos à estrutura do pavimento dessas vias, construído com a solução em BGS.
165. Dessa forma, embora o tráfego teórico das vias marginais seja inferior a 5×107 (limite estabelecido pelo DNIT para proceder, obrigatoriamente, a análise mecanística da solução de pavimentação) , pondera-se que seja necessária a avaliação mecanística da solução de pavimentação prevista no projeto executivo (CBUQ Faixa "c" de 4,0 cm, Binder de 4,0 cm, BGS de 15,0 cm e sub-base granular de 20,0 cm) .
166. Nesse sentido, de maneira a fundamentar as conclusões a serem emitidas nesta instrução, realizou-se uma avaliação mecanística da solução prevista em projeto (peça 144) , na qual verificou-se que a estrutura projetada não atende aos esforços a serem demandados no pavimento das vias marginais.
167. Nessa avaliação preliminar, considerou-se, igualmente ao previsto em projeto, o tráfego das vias marginais igual a 20% do tráfego do eixo principal, e módulos resilientes (propriedade mecânica dos solos indispensável para análise estrutural de pavimentos em termos de tensão e deformação) iguais aos adotados no estudo mecanístico do eixo principal. Ao final, foram obtidos os seguintes parâmetros (peça 144) :
a) Deformações verticais reversíveis (deflexões) na superfície (D) : 59,1×10-2 mm
b) Deformação horizontais de tração no revestimento (et) : 3,20×10-4 cm/cm
c) Deformação vertical no topo do subleito (eV) : 5,09×10-4 cm/cm
168. Comparando esses valores com os limites de aceitação (peça 144) descritos a seguir, verifica-se que a estrutura estudada não atende aos esforços solicitantes, em especial as deformações horizontais de tração e as deformações verticais no topo do subleito.
a) Deformações verticais reversíveis (deflexões) na superfície (D) : 67,3×10-2 mm 
b) Deformação horizontais de tração no revestimento (et) : 2,88×10-4 cm/cm 
c) Deformação vertical no topo do subleito (eV) : 2,84×10-4 cm/cm
169. Assim, igualmente às soluções com utilização de solo in natura ou de mistura solo-brita, a solução prevista em projeto para o pavimento das vias marginais, com camada de base em BGS, também não se mostra tecnicamente adequada.
170. Dessa forma, conclui-se que os elementos apresentados pelo DNIT não são suficientes para viabilizar a execução do pavimento flexível das obras de adequação da BR-304/RN - Reta Tabajara. Assim, cabe à autarquia revisar o dimensionamento da estrutura do pavimento de maneira a atender também aos critérios estabelecidos em uma análise mecanística, sempre visando a obtenção de um pavimento que teoricamente suporte os esforços solicitantes durante toda sua vida útil prevista em projeto. Ademais, na definição dessa solução o DNIT deve buscar a solução economicamente mais vantajosa. 
171. Diante do exposto, avalia-se que não existem elementos para fundamentar a liberação das obras de construção dos pavimentos flexíveis, cabendo, para essas obras, propor a manutenção da cautelar.
II.4. Ausência de justificativas técnicas para o dimensionamento adotado nos serviços de restauração das pistas existentes.
II.4.1. Síntese da irregularidade apontada
172. Conforme o Relatório de Fiscalização 529/2016 (peça 50) , no projeto executivo, optou-se por robustas soluções de restauração divergentes das indicações estabelecidas nos normativos do DNIT (Projetos Rodoviários - Instruções para acompanhamento e análise - Publicação IPR-739/2010) e das avaliações constantes na memória justificativa do próprio projeto.
173. Enquanto os ensaios realizados na fase de planejamento indicavam ser necessário apenas reforços e correções de superfície em alguns trechos da rodovia, a projetista optou por soluções que iriam além das necessidades técnicas da pista, as quais estão resumidas a seguir:
a) Solução 1 - fresagem contínua, reciclagem in situ da base com incorporação do revestimento asfáltico, imprimação, revestimento em binder, pintura de ligação, geogrelha e CBUQ;
b) Solução 2 - pintura de ligação e CBUQ.
174. Por meio do Relatório de Fiscalização 529/2016, acrescentou-se também que o projeto executivo apresentou uma substituição injustificada de quantitativos da Solução 2 para a Solução 1, encarecendo a obra. Tal situação culminou na indicação da Solução 1 para 83% da extensão do pavimento. Esse fato confirmou ainda mais a fragilidade técnica do projeto. Em análise sumária realizada pela equipe de auditoria, a superestimativa no Contrato TT 939/2015-00 devido a essa irregularidade seria de R$ 17.723.060,61. 
II.4.2. Manifestação do DNIT - Projeto de restauração
175. Segundo o DNIT, foram realizadas avaliações das características funcionais e estruturais do pavimento, bem como dos parâmetros de tráfego para, ao final, definir as intervenções de restauração e respectivas espessuras de reforço (peça 139, IND - arquivo: Microsoft Word - VOLUME 1 - R2 - Rev 01.pdf, p. 160) . 
176. Essas avaliações apontaram níveis "excelente" e "bom" de condições estruturais e funcionais para grande parte da rodovia, conforme se vê na Tabela 1 a seguir:
Tabela 1: Avaliação técnica da rodovia
		IGG (%) 
	Deflexão (%) 
	Raio de Curvatura (%) 

		Excelente
 (A) 
	Bom
 (B) 
	Soma 
 (A+B) 
	Excelente
 (C) 
	Bom
 (D) 
	Soma
 (C+D) 
	Excelente
 (E) 
	Bom
 (F) 
	Soma
 (E+F) 

	Pista Simples
	65,38
	3,54
	68,92
	85,40
	6,75
	92,15
	50,46
	17,91
	68,37

	Pista Dupla - Sentido crescente
	75,85
	0,00
	75,85
	94,78
	2,01
	96,79
	59,84
	20,48
	80,32

	Pista Dupla - Sentido decrescente
	96,18
	0,40
	96,58
	81,27
	8,83
	90,10
	46,33
	16,78
	63,11

	Média
	80,45
	Média
	93,01
	Média
	70,6

Fonte: peça 139, IND - arquivo: Microsoft Word - VOLUME 1 - R2 - Rev 01.pdf, p. 183 a 189.
177. Esses estudos culminaram em soluções técnicas menos robustas que as contidas no projeto executivo, acarretando decréscimo de 26,46% no valor final para a execução dos serviços. Passou de R$ 59.608.269,03 para R$ 43.837.252,19, representando uma redução de R$ 15.771.016,84 (nov/2012) . 
178. Segundo a supervisora da obra, grande parte da redução do valor do orçamento foi devida principalmente à retirada dos serviços de fornecimento e aplicação de geogrelha e reciclagem simples com incorporação de revestimento asfáltico no pavimento (peça 139, IND - arquivo: Microsoft Word - 2 RFPFO rev 02 - versão final.pdf, p. 10) .
Análise
179. Verifica-se novamente que, ciente das graves irregularidades constantes do projeto executivo, o DNIT adotou providências adequadas para resolver o problema. Procedeu uma nova contagem do tráfego, bem como refez todo o estudo das características estruturais e funcionais da rodovia, tudo em conformidade com o disposto nas Diretrizes Básicas para Elaboração de Estudos e Projetos Rodoviários - Instruções para acompanhamento e análise - Publicação IPR-739/2010 (peça 19, p. 417) .
180. Vale ressaltar que os estudos geotécnicos realizados e as consequentes alterações nas soluções de projeto proporcionaram uma redução no valor dos serviços de R$ 15.771.016,84 (nov/2012) , que representa 26,6% do valor originalmente previsto. 
181. Do exposto, avalia-se que as providências adotadas pelo DNIT são suficientes para elidir a irregularidade apontada, não havendo mais óbice para continuidade das obras, em relação a esse apontamento.
II.5. Ausência de justificativas técnicas e econômicas para a utilização de areia lavada comercial na substituição de solos moles.
II.5.1. Síntese da irregularidade apontada
182. Nos termos do projeto executivo, locais com solo mole na obra tiveram soluções de execução de camada drenante de areia lavada comercial de até 3,0 m de altura sem que houvesse fundamentação técnica para a indicação desse serviço. 
183. No caso, foi registrado no Relatório de Fiscalização 529/2016 que esse serviço poderia estar superdimensionado em termos de características técnicas do material demandado, quando confrontado com a Norma DNER-371-98, com o Manual de Implantação Básica de Rodovia (IPR 742/2010) e com o Manual de Drenagem de Rodovias (IPR 724/2006) , os quais eventualmente possibilitariam a utilização de material granular, desde que possuíssem índice de equivalente de areia igual ou superior a 35%.
II.5.2. Manifestação do DNIT - Utilização de areia lavada na substituição de solo mole
184. A fim de avaliar se as jazidas da obra poderiam produzir material granular com índice de equivalente de areia superior a 35% para serem utilizadas nos colchões de areia, o DNIT realizou novos ensaios geotécnicos nesses solos. 
185. Os resultados desses ensaios de equivalente de areia foram apresentados em sua manifestação, conforme segue: 24,28% para a J3, 19,96% para a J5, 20,63% para a J80, 12,65% para J410, 19% para a J1, 26% para a J2 e 13% para a J4 (peça 139, IND - arquivo: Microsoft Word - VOLUME 1 - R2 - Rev 01.pdf, p. 223) .
186. O DNIT também argumentou que, além de as jazidas não possibilitarem a obtenção de material com índice de equivalente de areia superior a 35%, durante os trabalhos, foram encontradas diversas ocorrências de fluxos e de bolsões de água represados nas fundações dos aterros a construir. Esse fato, segundo a autarquia, demandaria condições adequadas de drenagem para a manutenção do fluxo hidráulico entre os corpos dos aterros e suas fundações. Portanto, acrescentou que seria indispensável a utilização de material de alta capacidade drenante, sendo tecnicamente indicado o uso da areia lavada. 
Análise
187. O DNIT apresentou os índices de equivalente de areia das jazidas da obra, os quais são inferiores aos 35% demandados pelo Manual de Drenagem de Rodovias (IPR 724/2006) . Esse fato conduz à conclusão que essas jazidas de fato não são apropriadas para a utilização nos colchões drenantes da obra, ainda mais considerando a informação sobre as ocorrências de fluxos e de bolsões de água represados nas fundações dos aterros a construir.
188. Diante dessas avaliações, considera-se não haver mais óbice para continuidade das obras, em relação a esse apontamento.
III. Das alterações promovidas nos serviços do grupo terraplenagem
189. Analisando-se os elementos apresentados na 2ª RPFO do Contrato TT 939/2015-00 constata-se que foram feitas alterações na planilha orçamentária que vão além daquelas motivadas pelas correções das irregularidades apontadas no Relatório de Fiscalização 529/2016 (peça 50) .
190. Em especial, verificam-se significativas alterações nos quantitativos dos serviços do grupo terraplenagem. Tais alterações fundamentam um acréscimo de R$ 12.862.118,87 (nov/2012) em relação ao valor previsto originalmente no contrato, representando um aumento de 63,09% (peça 139, IND - arquivo: Microsoft Word - VOLUME 1 - R2 - Rev 01.pdf, p. 275) .
191. Em uma avaliação expedita, constata-se que os itens que mais contribuíram para a ocorrência desse acréscimo foram: ressarcimento de serviços perdidos durante a paralisação das obras, superestimativa nos quantitativos de ECT e de compactação de bota-fora; inconsistências nos cálculos do projeto executivo original e inconsistências na distribuição de massas.
192. Esses quatro itens serão analisados a seguir, um a um.
III.1. Do ressarcimento de serviços perdidos durante a paralisação das obras
193. O DNIT assegurou que é necessário refazer serviços de terraplenagem que teriam sido perdidos durante a paralisação das obras, cuja data inicial foi abril de 2017. 
194. Na essência, esse refazimento seria decorrente dos efeitos das erosões superficiais nos corpos de aterro e nos seus taludes. Transcreve-se excerto produzido pela autarquia relativo ao tema (peça 139, IND - arquivo: Microsoft Word - VOLUME 1 - R2 - Rev 01.pdf, p. 230) .
Portanto, nos volumes de aterro da Segunda RPFO está computada a previsão dos trabalhos relativos a correção das erosões superficiais e recomposição de taludes num volume total de 101.536,05 m³. Estes volumes são teóricos baseados em levantamentos expeditos e avaliação visual a critério de previsão de execução. Durante a execução as frentes de trabalho serão estudadas caso a caso, com apropriação do efetivamente produzido, baseado em ensaios de laboratório e levantamentos topográficos.
195. A título de exemplo, segue figura ilustrativa dos serviços que, em tese, seriam necessários para reconstituição da saia de aterro de uma seção típica que foi erodida nos bordos.
Figura 9: Reconstituição de talude erodido
Fonte: peça 139, IND - arquivo: Microsoft Word - VOLUME 1 - R2 - Rev 01.pdf, p. 230.
Análise
196. Antes de iniciar a análise quanto ao ressarcimento de serviços perdidos durante a paralisação das obras, cabe fazer uma estimativa, mesmo que expedita, dos valores envolvidos nesse trabalho.
197. Para tanto, faz-se necessário definir os serviços a serem realizados, seus quantitativos e preços unitários.
198. Nesse sentido, verifica-se que o DNIT estimou preliminarmente o volume de recomposição de aterros em 101.536,05 m3. Resta quantificar o volume de solo (escavação, carga e transporte - ECT) necessário para realizar essa recuperação dos aterros. 
199. Considerando um fator de homogeneização de 1,23, tal qual apresentado pelo próprio DNIT na 2ª RPFO (peça 139, IND - arquivo: Microsoft Word - VOLUME 1 - R2 - Rev 01.pdf, p. 235) , calcula-se o volume de ECT em 124.889,34 m3 (101.536,05 m3 x 1,23) .
200. Em razão da inclusão de uma nova jazida e da consequente alteração de DMTs da obra, o custo médio dos serviços de ECT é, segundo cálculos do DNIT, de R$ 13,58/m³ (peça 139, IND - arquivo: Microsoft Word - VOLUME 1 - R2 - Rev 01.pdf, p. 234) . 
201. Adotando-se esse custo médio, estima-se o dispêndio relacionado à ECT dos 124.889,34 m³ em de R$ 1.695.997,23 (nov/2012) (124.889,34 m3 x R$ 13,58/ m³) .
202. Afora os serviços de ECT, deve-se considerar o serviço de compactação de aterros. Em cálculo conservador, utilizando a compactação a 100% do proctor normal ao preço de R$ 3,13/m³, chega-se à estimativa de R$ 317.807,83 (nov/2012) (101.536,05 m3 x R$ 3,13/ m3) .
203. Portanto, no total, estima-se que as despesas decorrentes da correção das erosões superficiais e da recomposição de taludes podem alcançar R$ 2.013.805,03 (nov/2012) . 
204. Feito o cálculo, resta avaliar a quem cabe suportar essa despesa. 
205. Nesse sentido, o DNIT argumentou que o prejuízo tem como causa a determinação de paralisar a obra, medida adotada pelo TCU em abril de 2017. A autarquia também reportou que, àquela época, a região estava em período chuvoso, fato que teria contribuído para a ocorrência das deteriorações dos serviços da BR 304/RN (peça 139, item não digitalizável - IND, arquivo: SEI_DNIT - 1992889 - Parecer Técnico Circunstanciado de RPFO.pdf, p. 8) . 
206. Compulsando as medições da obra naquele mês de abril de 2017, verifica-se que os serviços de ECT estavam com 47% de execução e os serviços de compactação de aterros estavam em 37% de execução (peça 147) . Em que pese esse avanço nos serviços de terraplenagem, os serviços de pavimentação, sejam em CBUQ ou em pavimento rígido, encontravam-se sem nenhuma execução, fato que expôs os serviços já executados às intempéries e a fatores erosivos.  
207. Essa situação encontrada em abril de 2017 revela que a obra se encontrava com avanço desproporcional dos serviços de terraplenagem em relação aos serviços de pavimentação, havendo, portanto, possibilidade de perda de serviços já realizados, mesmo porque o período chuvoso daquele ano já havia se iniciado. Ou seja, independentemente da ocorrência da paralisação cautelar determinada pelo TCU, os serviços de terraplenagem à época executados já estavam, e fatalmente continuariam, expostos às intempéries provocadas pelo período chuvoso, haja vista a extensão da frente de serviço atacada apenas com serviços de terraplenagem. 
208. Note-se que há, no TCU, jurisprudência no sentido de que o DNIT adote providências para evitar o avanço em frentes de serviço sem que etapas necessárias à preservação dos serviços estejam sendo concomitantemente realizadas.
Acórdão 585/2009-TCU-Plenário
9.3.3. em relação ao mesmo segmento da BR 364/MT citado no subitem 9.3.2 supra, ao promover a fiscalização das obras, não autorize o avanço desproporcional de etapas de serviços em relação às subsequentes (terraplenagem x pavimentação, binder x CBUQ etc.) no sentido de evitar a necessidade de refazimento dos mesmos devido à exposição às intempéries ou mesmo à ação de esforços para os quais não estão dimensionados.
Acórdão 861/2016-TCU-Plenário
9.1. determinar ao Departamento Nacional de Infraestrutura de Transportes que, no prazo de 60 (sessenta) dias a contar da ciência desta deliberação, apresente a este Tribunal estimativa do possível dano ao erário decorrente:
9.1.1. da deterioração de serviços medidos e pagos no contrato 104/2010 - BR-101/PE, motivada pelo avanço desproporcional das etapas da obra, praticado pelo Consórcio OAS/Mendes Júnior, com anuência da fiscalização da autarquia, contrariando os princípios da eficiência e da economicidade (artigos 37, caput, e 70, da Constituição de 1988) e a jurisprudência do Tribunal (subitem 9.3.3 do Acórdão 585/2009-TCU-Plenário, por exemplo) ;
Acórdão 1758/2008-TCU-Plenário
9.5. Autorizar as audiências dos responsáveis (...) 
9.5.4. descompasso excessivo entre os serviços de terraplenagem e o avanço da pavimentação asfáltica das obras objeto do Contrato UT-06-0017/02-00;
Acórdão 1452/2009-TCU-Plenário
9.2. determinar à Secex/RN que realize:
9.2.2. a audiência do (...) para que se manifeste, no prazo de dez dias, acerca dos seguintes aspectos:
9.2.2.6. atraso na execução da drenagem (dreno sub-superficial, sarjeta de canteiro central, valetas de proteção de cortes, valetas de proteção de aterros) em relação à frente de pavimentação, o que pode provocar perda de serviços já executados;
209. A questão do avanço desproporcional dos serviços de terraplenagem (ECT a 47% de execução) em relação aos serviços de pavimentação (sem execução) configura-se, por si só, irregularidade e assunção de risco pela construtora e pelo DNIT em relação aos trabalhos já realizados, mormente quando o período chuvoso já era uma realidade. Essa situação vai de encontro à jurisprudência do TCU e ao senso de acautelamento contra perdas de recursos já empregados. 
210. Assim, entende-se não adequado atribuir ao erário a responsabilidade pela integral reparação dos danos ocorridos pelas erosões superficiais e pela recomposição de taludes das obras na BR 304/RN. 
211. Diante do exposto, cabe propor a realização de oitiva do DNIT para que a autarquia apresente sua manifestação quanto aos indícios de superestimativa nos quantitativos de serviços relativos à reconstituição de aterros deteriorados durante a paralisação das obras, considerando que houve avanço desproporcional das frentes de serviços de terraplenagem em relação aos de pavimentação, situação contrária à jurisprudência desta Corte de Contas em relação ao tema.
III.2. Dos serviços de ECT e compactação de bota-fora
212.  Comparando-se o quantitativo do item compactação de bota-fora calculado na 2ª RPFO com o previsto originalmente no contrato, verifica-se substancial modificação. Enquanto a planilha original previa apenas 2.304,00 m3, a 2ª RPFO quantificou o item em 368.418,43 m3, ou seja, houve um acréscimo de 366.114,43 m3 (368.418,43 m3 - 2.304,00 m3) , que representa 15.790,0%.
213. Vale esclarecer que o volume de bota-fora quantificado na 2ª RPFO é composto basicamente por três parcelas: material proveniente da limpeza da área a ser construída (262.590,77 m3) , material proveniente da sobrecarga temporária de aterros - SCT (11.474,00 m3) e material de baixa qualidade proveniente dos cortes (94.353,66 m3) .
214. Também vale registrar que o serviço de compactação de bota-fora está associado a serviços ECT. Ou seja, antes de ser compactado no bota-fora o material é escavado, carregado e transportado.
215. Dessa forma, faz-se necessário calcular o volume de ECT associado ao volume de compactação de bota-fora, de modo a viabilizar uma estimativa dos recursos envolvidos nesses trabalhos.
216. Para tanto, adota-se, neste caso concreto, a hipótese, conservadora em benefício dos defendentes, de haver igualdade entre a densidade do material compactado no bota-fora e as densidades do material nos locais de origem (solo in natura antes da limpeza, solo depositado nas SCT e solo in natura antes da escavação nos cortes) .
217. Com isso, admite-se que, no caso em exame, o volume de ECT seja igual ao volume de compactação de bota-fora, ou seja, 366.114,43 m³. 
218. Tomando-se por base o preço unitário médio de R$ 13,58/m³, estima-se que os serviços de ECT associados à compactação dos bota-foras alcançariam o montante de R$ 4.971.833,96 (nov/2012) (366.114,43 m3 x R$ 13,58/ m³) .
219. Adiciona-se a esse montante o valor correspondente à compactação do bota-fora, estimado em R$ 768.840,29 (nov/2012) (366.114,43 m3 x R$ 2,10/m3) .
220. Assim, no total e considerando as hipóteses acima, o acréscimo no volume dos bota-foras representaria R$ 5.740.671,25 (nov/2012) (R$ 4.971.833,96 + R$ 768.840,29) .
221. Feitas as estimativas de valor e demonstrada sua relevância, cabe analisar a fidedignidade do volume de bota-fora quantificado. Desse modo, apresenta-se a seguir essa análise, separando-se as parcelas que compõem o volume total de bota-fora. 
III.2.1. Material proveniente da limpeza da área a ser construída (262.590,77 m3) 
222. Os serviços de desmatamento, destocamento e limpeza de áreas com árvores de diâmetro até 0,15 m (DDL15) são regulados pela Norma DNIT 104/2009-ES - Terraplenagem - serviços preliminares - Especificação de serviço.
223. Os itens 3.2 e 3.3 desse normativo apresentam conceitos para os serviços de desmatamento e de destocamento e limpeza, in verbis:
3.2 Desmatamento
Corte e remoção de toda vegetação de qualquer densidade e posterior limpeza das áreas destinadas à implantação da plataforma a ser construída.
3.3 Destocamento e limpeza
Operações de escavação e remoção total dos tocos e raízes e da camada de solo orgânico, na profundidade necessária até o nível do terreno considerado apto para terraplenagem das áreas destinadas à implantação da plataforma a ser construída.
224. Os critérios de medição desse serviço estão detalhados no item 8.1 da norma. Conforme esse normativo (item 8.1.4, transcrito a seguir) as tarefas de remoção, transporte e deposição do material nos respectivos bota-foras já estão contempladas na medição do serviço, que se dá na unidade de m2.
8.1.4 Devem ser considerados como integrantes ordinárias dos processos executivos pertinentes aos serviços focalizados nas subseções, 8.1.1 e 8.1.2, as seguintes operações:
a) As operações referentes à remoção/transporte/deposição e respectivo preparo e distribuição, no local de bota-fora, do material proveniente do desmatamento, do destocamento e da limpeza. (grifos nossos) 
225. Esse entendimento da norma está replicado na própria planilha de serviços do Contrato TT 939/2015-00, uma vez que nela se inclui, de forma explícita, os serviços de transporte associados à limpeza superficial: "14014 - Desm. dest. limpeza áreas c/arv. diam. até 0,15 m (Incluindo transporte) " (peça 139, IND - arquivo: Microsoft Word - VOLUME 1 - R2 - Rev 01.pdf, p. 277) .
226. Assim, verificam-se indícios de superestimativa nos quantitativos dos serviços de ECT da 2ª RPFO, pelo fato de estarem considerando a remoção, carga e transporte do material proveniente da limpeza da área a ser construída, contrariando o disposto na Norma DNIT 104/2009-ES e na planilha orçamentária da obra.
227. Tal indício de irregularidade encontra-se agravado pelo fato de a 2ª RPFO considerar o transporte para bota-foras com DMTs elevadas, de até 14,80 km, quando na realidade esse material deve ser, prioritariamente, depositado/espalhado em locais próximos da área desmatada/destocada/limpa, de maneira a permitir a reintegração do solo orgânico à paisagem. 
228. Essa prática está registrada na Norma DNER-ES 278/97 - Terraplenagem - serviços preliminares:
6.2 O material decorrente das operações de desmatamento, destocamento e limpeza, executados dentro dos limites da área, é retirado e estocado de forma que, após a exploração do empréstimo, o solo orgânico seja espalhado na área escavada, reintegrando-a à paisagem.
229. Embora esse texto não tenha sido reproduzido na Norma DNIT 104/2009-ES que substituiu a Norma DNER-ES 278/97, entende-se que o conceito de estocar o material decorrente de operações de desmatamento, destocamento e limpeza próximo ao local de retirada ainda persiste. 
230. Mesmo porque o Manual de Implantação Básica de Rodovia - Publicação IPR/DNIT 742/2010, p. 594, também trata do tema e apresenta procedimento a ser adotado, com vistas à proteção ambiental: "estocar convenientemente o solo da camada vegetal, em local não sujeito a erosão, para uso posterior na superfície resultante". 
231. Desse modo, não se mostra coerente com os normativos do DNIT prever a medição e o pagamento do transporte do material proveniente da limpeza da camada vegetal para bota-foras, como um serviço autônomo, muito menos para locais que demandem elevadas DMTs.
232. Também, não se mostra coerente com os normativos do DNIT prever a medição e pagamento da compactação desse material, composto basicamente de solo orgânico, na medida em que este material deve ser, preferencialmente, reincorporado paisagem, servindo como elemento de recomposição ambiental.
233. Do exposto, verifica-se que na 2ª RPFO se considerou equivocadamente a quantificação da escavação, carga e transporte do material proveniente da limpeza superficial, bem como sua compactação, razão pela qual cabe determinar a oitiva do DNIT, para que a autarquia apresente razões de justificativa quanto a esse indício de irregularidade.
II.2.2. Material proveniente da remoção da sobrecarga temporária de aterros - SCT (11.474,00 m3) e material de baixa qualidade escavado nos cortes (94.353,66 m3) 
234. Na 2ª RPFO apresentada pelo DNIT há elementos que conduzem à conclusão de possível irregularidade quanto aos locais da destinação final dos materiais empregados nas SCT.
235. Antes de detalhar esse indício de irregularidade, cabe esclarecer que o solo a ser utilizado na execução das SCT tem como origem uma caixa de empréstimo (local no qual se obtém material para suprir a deficiência ou insuficiência de solo para execução dos aterros - Glossário de Termos Técnicos Rodoviários - IPR/DNER 700/1997, p. 82) ou um corte (escavação a céu aberto, feita em uma faixa de terreno para rebaixá-lo - Glossário de Termos Técnicos Rodoviários - IPR/DNER 700/1997, p. 58) . 
236. Assim, o material a ser utilizado na execução das SCT deve ser transportado desde a caixa de empréstimo (ou o corte) até o local de sua aplicação.
237. Com a remoção dessas SCT, faz-se necessário o transporte do material desde o local da sobrecarga até a sua destinação final.
238. Conforme a 2ª RPFO, o material referente às SCT, depois de sua remoção, será destinado a bota-foras com DMT de até 4,48 km (peça 139, IND - arquivo: Microsoft Word - VOLUME 1 - R2 - Rev 01.pdf, p. 243) .
239. Essa previsão de projeto requer maior fundamentação, uma vez que está em discordância com o disposto na Norma DNIT 10/2009-ES - Terraplenagem - Aterros, conforme detalhado a seguir.
240. Nesse normativo consta definição de bota-fora nos seguintes termos:
3.7 Bota-fora
Material de escavação de cortes, não aproveitado nos aterros, devido à sua má qualidade, ao seu volume ou à excessiva distância de transporte, e que é depositado fora da plataforma da rodovia, de preferência nos limites da faixa de domínio, quando possível.
Local de bota-fora: lugar estabelecido para depósito de materiais inservíveis.
241. A destinação do material proveniente da remoção das SCT também está em discordância com o disposto no Manual de Implantação Básica de Rodovia (IPR 742/2010) , p. 598, quando este trata dos procedimentos e ações ambientais na fase de obras.
242. Conforme esses procedimentos constantes do citado manual, na execução de bota-foras dentro da faixa de domínio deve-se dispor o material preferencialmente como alargamento dos aterros do corpo estradal ou como bermas, nesses casos com execução da devida compactação. 
243. Como visto, a deposição de material em locais de bota-fora específicos só deve ser adotada quando essas ações preferenciais de controle ambiental se mostrarem tecnicamente inviáveis. Tal situação não foi demonstrada na 2ª RPFO, verificando-se, assim, indícios de concepção antieconômica adotada na RPFO, acarretando suprestimativa dos quantitativos de compactação de bota-fora e de carga e transporte desse material.
244. Chega-se a essa mesma conclusão ao se analisar a destinação do material de baixa qualidade escavado nos cortes (94.353,66 m3) .
245. Igualmente ao caso do material proveniente da remoção das SCT, para o material de baixa qualidade escavado nos cortes também não restou demonstrada, na 2ª RPFO, a inviabilidade técnica de depositar esse solo nas imediações do seu local de escavação, na forma de alargamento de aterros próximos ou como bermas.
246. Assim, também nesse caso, verificam-se indícios de concepção antieconômica acarretando superestimativa dos quantitativos de compactação de bota-fora e de carga e transporte desse respectivo material.
247. O mesmo pode ser dito em relação à destinação dos volumes de rebaixo para soluções de aterro. Por exemplo, os rebaixos ocorridos nas imediações da estaca 500 estão sendo transportados para bota-fora na estaca 860, com DMTs superiores a 10 km. Também neste caso não restou demonstrada, na 2ª RPFO, a inviabilidade técnica de depositar esse solo nas imediações do seu local de escavação
248. Dados os indícios de superestimativa nos quantitativos de ECT e de compactação de bota-foras descritos acima, cabe determinar a oitiva do DNIT, para que a autarquia apresente suas razões de justificativa quanto a esses fatos. 
III.3. Das inconsistências nos cálculos do projeto executivo original e inconsistências na distribuição de massas
249. Na 2ª RPFO consta relato da existência de erros nos cálculos que embasaram a quantificação dos serviços de terraplenagem na versão original do projeto.
250. De acordo com a 2ª RPFO foram verificados erros de digitação nas folhas de cubação constantes do projeto original, bem como falhas na definição das larguras das plataformas da terraplenagem e da inclinação dos taludes dos aterros (peça 139, IND - arquivo: Microsoft Word - VOLUME 1 - R2 - Rev 01.pdf, p. 232) . 
251. No total, as inconsistências verificadas denotam que os quantitativos de compactação da versão original do projeto estavam subestimados em 348.495,15 m3. Esse erro indica que os quantitativos constantes da versão original do projeto estavam subestimados em cerca de 30,0%.  
252. Dada a magnitude das diferenças averiguadas na 2ª RPFO, seria natural que fosse elaborado um conjunto de documentos para dar suporte técnico aos novos quantitativos. Caberia uma documentação compatível com as exigências para elaboração de um projeto executivo, conforme IS-209 - Projeto de Terraplenagem, constante das Diretrizes Básicas Para Elaboração de Estudos e Projetos Rodoviários - IPR/DNIT2005, p. 298.
253. Em vez disso, na 2ª RPFO constam apenas algumas justificativas descritivas e um quadro de distribuição de massas. Para o caso em questão, que se assemelha a uma verdadeira elaboração de um novo projeto executivo, não se mostra tecnicamente aceitável dispensar a disponibilização de elementos como notas de serviço, mapas de cubação, modelo digital do terreno, por exemplo.
254. Também merece registro o fato de a 2ª RPFO não contemplar toda a extensão do segmento em obras. Tal fragilidade está descrita na revisão nos seguintes termos (peça 139, IND - arquivo: Microsoft Word - VOLUME 1 - R2 - Rev 01.pdf, p. 228) :
A primeira revisão de projetos em fase de obras iniciou o trabalho de atualização do projeto original, apresentando notas de serviço e seções corrigidas até a estaca 340. No trabalho ora desenvolvido nesta RPFO, a Construtora IVAI em conjunto com a Supervisora ATP, dando continuidade ao desenvolvido na Primeira Revisão de Projetos em Fase de Obras, apresenta os volumes atualizados de terraplenagem do projeto até a estaca 715. O segmento final da terraplenagem será apresentada em revisões posteriores por demandarem estudos e levantamentos complementares a serem executados. (grifos nossos) 
255. Outra fragilidade verificada diz respeito às DMTs adotadas no quadro de distribuição da terraplenagem (peça 139, IND - arquivo: Microsoft Word - VOLUME 1 - R2 - Rev 01.pdf, p. 239-248) .
256. Quanto a esse apontamento, cabe inicialmente registrar que Manual de Implantação Básica de Rodovia (IPR/DNIT 742/2010) , p. 205, ensina que a distribuição de terraplenagem deve ser orientada no sentido de fornecer a solução teoricamente mais econômica, sob o ponto de vista da distância média de transporte e do aproveitamento dos materiais dos cortes.
257. Apesar disso, analisando-se os elementos apresentados no quadro de distribuição de terraplenagem da 2ª RPFO verificam-se indícios de que essa premissa não foi levada em consideração.
258. Por exemplo, verifica-se a adoção preferencial de apenas duas jazidas: Djalma Medeiros (J-DM - estaca 80) e Ivo Medeiros (J-IM - estaca 410) , em detrimento da utilização de outras caixas de empréstimo apresentadas no Linear de Ocorrências da 2ª RPFO (peça 139, IND - arquivo: Microsoft Word - VOLUME 1 - R2 - Rev 01.pdf, p. 264) . 
259. As jazidas J-DM e J-IM estão sendo adotadas para fornecer material de empréstimo para quase a totalidade dos aterros, seja para corpo de aterro, seja para acabamento da terraplenagem.
260. Apenas em situações pontuais é que se visualiza a adoção de caixas de empréstimos diferentes das J-DM e J-IM. Mas, mesmo nesses casos, verifica-se a adoção de caixas de empréstimo que proporcionam DMTs antieconômicas.
261. Como exemplo, cita-se o caso do aterro Acf03 (Eixo principal - lado direito - E909 a E999) , localizado entre as estacas 982 e 999 (peça 139, IND - arquivo: Microsoft Word - VOLUME 1 - R2 - Rev 01.pdf, p. 246) .
262. Para esse Acf03 está sendo prevista a utilização de solo proveniente da caixa de empréstimo E10, localizada na estaca 193 (DMT de 15,98 km) . Contudo, no linear de ocorrências (peça 139, IND - arquivo: Microsoft Word - VOLUME 1 - R2 - Rev 01.pdf, p. 26) estão apresentadas caixas de empréstimo que proporcionariam DMTs bastante inferiores, como, por exemplo, a caixa de empréstimo E6, localizada na estaca 692.
263. Assim, considerando as fragilidades verificadas nos elementos técnicos que dão suporte aos novos quantitativos de terraplenagem, cabe determinar a oitiva do DNIT para que a autarquia apresente suas razões de justificativa sobre os indícios de irregularidade apontados.
IV. Dos pressupostos que fundamentam a medida cautelar de paralisação
264. Em despacho de 17/4/2017 (peça 60) , o Exmo. Min. Raimundo Carreiro determinou cautelarmente a paralisação dos serviços objetos do Contrato TT 939/2015-00, nos termos do art. 276 do Regimento Interno, até que o Tribunal decidisse sobre o mérito das questões suscitadas no achado III.1 do Relatório de Fiscalização 529/2016. 
265. Em suma, a irregularidade reportava à carência de respaldos técnicos no projeto executivo das obras de adequação de capacidade, duplicação de pista, restauração, implantação de vias marginais da BR-304/RN, no segmento do km 281,0 ao km 308,0 (Reta Tabajara) , caracterizando grave afronta ao art. 12, inciso III da Lei 8666/1993 e ao art. 37 da Constituição Federal/1988.
266. Posteriormente, em 23/8/2017, o Tribunal prolatou o Acórdão 1843/2017-TCU-Plenário (peça 93) , alterando a medida cautelar de modo a possibilitar a execução dos serviços de terraplenagem, drenagem, obras de arte corrente, obras de arte especiais, iluminação, construção de prédio da PRF, obras complementares e implantação de passarelas para pedestres. No item 9.1 do mesmo acórdão, também ficou consignado que a cautelar deveria viger até que o Tribunal deliberasse acerca do mérito dos indícios de irregularidades examinados.
267. Portanto, as justificativas que poderão culminar na retirada pelo TCU da medida cautelar são relativas aos seguintes apontamentos:
a) Ausência de justificativas técnicas e econômicas para fundamentar a adoção de pavimento rígido;
b) Deficiências nos estudos geotécnicos para caracterização de regiões com presença de solos moles;
c) Ausência de justificativas técnicas e econômicas para fundamentar a adoção de base em brita graduada;
d) Ausência de justificativas técnicas para o dimensionamento adotado nos serviços de restauração das pistas existentes;
e) Ausência de justificativas técnicas e econômicas para a utilização de areia lavada comercial na substituição de solos moles.
268. Como visto do decorrer das análises dos itens II.1 a II.5 desta instrução, por meio da segunda revisão de projeto em fase de obras (2ª RPFO) , o DNIT alterou de forma relevante o projeto executivo da obra. Contudo, o dimensionamento das pistas marginais não atendeu aos parâmetros limítrofes de deformação no topo do subleito e de deformação de tração (fadiga) na camada de revestimento, verificados em uma análise mecanística (peça 144, p. 7) . Portanto, houve a correção parcial das irregularidades relatadas no Relatório de Fiscalização 529/2016.
269. Diante disso, ainda persiste um dos motivos da cautelar adotada no Despacho de 17/4/2017, o qual se refere ao dimensionamento da estrutura do pavimento flexível das vias marginais. Dessa forma, cabe proposição no sentido de o Tribunal alterar a medida cautelar de forma a possibilitar a continuidade da obra, exceto em relação ao pavimento das vias marginais da obra da BR-304/RN - Reta Tabajara - km 281 ao km 308. 
V. Realização de oitivas relacionadas ao Achado III.2 do Relatório de Fiscalização 529/2016
270. Por meio do achado III.2 do Relatório de Fiscalização 529/2016, foi apontada a ocorrência de dano à Administração no valor de R$ 1.249.150,62 (mar/2009) em razão de o projeto executivo, fruto do Contrato 14.00823/2011, firmado entre o DNIT e a empresa Geosistemas Engenharia e Planejamento Ltda, ter sido entregue apresentando graves deficiências. As razões que motivaram essa irregularidade constam da peça 50, p. 27 a 31.
271. Ao fim das análises contidas no achado III.2 do Relatório de Fiscalização 529/2016, entendeu-se procedente postergar a realização de oitiva do DNIT e da empresa Geosistemas quanto a esse indício de irregularidade para um momento processual posterior às análises relativas ao Achado III.1 do mesmo relatório. Essa medida tinha como finalidade proporcionar um melhor conhecimento e caracterização das irregularidades apontadas. 
272. Nesse passo, faz-se necessário transcrever excerto do Voto condutor do Acórdão 1843/2017-TCU-Plenário:
45. Ainda com relação aos encaminhamentos sugeridos, para que não haja um retrabalho da unidade técnica, proponho que a oitiva do Dnit e da empresa projetista Geosistemas Engenharia e Planejamento Ltda., acerca do indício de superfaturamento decorrente do pagamento do projeto executivo deficiente, seja realizada somente após o exame das manifestações já apresentadas, pendentes de análise, e do projeto executivo reformulado. Isto porque, em sendo afastado algum dos apontamentos atinentes ao projeto, não haverá necessidade de ouvir os responsáveis sobre ele.
46. No tocante ao achado de projeto executivo deficiente, deixo para propor novas oitivas, se necessárias, após a análise da SeinfraRodoviaAviação das manifestações já juntadas aos autos e da apresentação do novo projeto.
273. Passo seguinte, foi exarado o item 9.3 do Acórdão 1843/2017-TCU-Plenário como segue:
9.3. autorizar a Secretaria de Fiscalização de Infraestrutura Rodoviária e de Aviação Civil (SeinfraRodoviaAviação) que, após analisar as manifestações apresentadas pelo Departamento Nacional de Infraestrutura de Transportes e pela empresa Ivaí Engenharia de Obras S.A. e o projeto executivo revisado, realize a oitiva do órgão e da empresa projetista Geosistemas Engenharia e Planejamento Ltda. (CNPJ 70.073.275/0001-30) , para que se pronunciem, no prazo de quinze dias, acerca das irregularidades apontadas no Achado III.2 do Relatório de Fiscalização 529/2016 que não tiverem sido afastadas e que contrariam o disposto na Lei 8.666/1993, art. 6º, inciso X, em especial quanto à aprovação do projeto executivo das obras de adequação da BR-304/RN (km 281 ao km 308) com indícios de irregularidade. 
274. Após tomar ciência do teor do Acórdão 1843/2017-TCU-Plenário via Ofício 0419/2017-TCU/SeinfraRodoviaAviação (peça 99) , a empresa Geosistemas apresentou as alegações contidas nas peças 103 a 112 destes autos. 
275. Note-se que essas alegações da empresa Geosistemas são datadas de outubro de 2017, anterior à elaboração do projeto executivo e envio ao TCU, que ocorreu em novembro de 2018 por meio da peça 139. 
276. Portanto, as informações contidas nas peças 103 a 112 não atendem ao item 9.3 do Acórdão 1843/2017-TCU-Plenário, uma vez que a oitiva deve ser feita após a análise das manifestações do DNIT, da empresa Ivaí Engenharia de Obras S.A. e da finalização do projeto executivo revisado.
277. E, de fato, com a superveniência do novo projeto executivo, não faz sentido avaliar eventuais manifestações da empresa Geosistemas tendo como objeto somente o projeto executivo original. Isso porque o novo projeto trouxe elementos que contribuem para realização de uma análise detalhada quanto aos indícios de deficiências apontados em relação ao projeto original. Em razão disso, a completude das manifestações trazidas só será atingida se abarcar esses novos elementos.
278. Em vista disso, poderia se aventar a possibilidade de propor nesta instrução a realização das oitivas do DNIT e da Geosistemas quanto aos indícios de irregularidade apontados no Achado III.2 do Relatório de Fiscalização 529/2016. Contudo, tal proposição se mostra desnecessária, haja vista que tais oitivas já foram autorizadas por meio do item 9.3 do Acórdão 1843/2017-TCU-Plenário, restando esta unidade técnica realizar esse encargo.
CONCLUSÃO
279. Os autos tratam de fiscalização (Relatório de Fiscalização 529/2016 - peça 50) realizada nas obras de adequação da BR304/RN - Reta Tabajara - km 281 a km 308,0. A auditoria foi realizada entre os dias 21/11/2016 e 28/2/2017, no âmbito do Fiscobras 2017.
280. As irregularidades apontadas nessa fiscalização culminaram na determinação de medida cautelar, nos termos do item 9.1 do Acórdão 1843/2017-TCU-Plenário - Relator: Vital do Rêgo.
281. No momento atual, por força da referida medida cautelar, a obra encontra-se paralisada, exceto para as seguintes frentes de serviço: terraplenagem, drenagem, obras de arte corrente, obras de arte especiais, iluminação, construção de prédio da PRF, obras complementares e implantação de passarelas para pedestres. 
282. Na mesma oportunidade em que determinou a paralisação cautelar das obras, o Tribunal, por meio do item 9.2.2 do Acórdão 1843/2017-TCU-Plenário, deu ciência ao DNIT da necessidade de apresentar uma revisão do projeto executivo da obra, com a eliminação das inconsistências apontadas no Achado III.1 do Relatório de Fiscalização 529/2016 (peça 50) , sob pena de alteração da tipificação desse achado, atualmente classificado como IGC. 
283. No Achado III.1 do Relatório de Fiscalização 529/2016 apontaram-se indícios de irregularidade verificados no projeto executivo que fundamentou a contratação das obras. Segue a lista dos indícios de irregularidades:
a) ausência de justificativas técnicas e econômicas para fundamentar a adoção de pavimento rígido;
b) deficiência dos estudos geotécnicos para caracterização de regiões com presença de solos moles;
c) ausência de justificativas técnicas e econômicas para fundamentar a adoção de base em brita graduada;
d) ausência de justificativas técnicas para o dimensionamento dos serviços de restauração das pistas existentes; e
e) ausência de justificativas técnicas e econômicas para a utilização de areia lavada comercial na substituição de solos moles.
284. Ante as decisões deste Tribunal no âmbito deste processo, o DNIT refez todos os estudos relativos ao projeto das obras da BR-304/RN, iniciando pela recontagem de tráfego, passando pela análise de jazidas e realização de ensaios de laboratórios, culminando em um novo dimensionamento dos pavimentos. Com isso, elaborou a 2ª RPFO relativa ao Contrato TT 939/2015-00. A partir dessas providências, o DNIT apresentou as medidas saneadoras das deficiências apontadas no Achado III.1 do Relatório de Fiscalização 529/2016.
285. Em relação ao item "a" (ausência de justificativas técnicas e econômicas para fundamentar a adoção de pavimento rígido) , manteve-se a solução de pavimento rígido mesmo em região onde se encontrou solo mole. Contudo, fez-se nova campanha de sondagens, delimitando e caracterizando corretamente o solo do subleito. Novas soluções de estabilização de solo mole foram adotadas como sobrealtura, sobrecarga temporária e bermas de equilíbrio, além de medidas para o acompanhamento geotécnico periódico dos maciços (item II.1 desta instrução) . 
286. Também foi elaborado um estudo econômico/financeiro comparativo entre as soluções de pavimento flexível e pavimento rígido, de sorte que ficou suficientemente justificada a escolha pelo pavimento em placas de concreto de cimento Portland. 
287. Ao final, afora a inclusão de melhorias técnicas, a reanálise do projeto do pavimento rígido proporcionou uma redução no valor dos serviços de R$ 4.871.602,33 (nov/2012) , que representa uma economia de 12,08% em relação ao previsto originalmente no projeto executivo. 
288. A condição clara de vantagem econômico/financeira do pavimento rígido frente ao pavimento flexível para este caso concreto conduziria à proposição de dar ciência ao DNIT de que a licitação/contratação das obras de adequação de trechos rodoviários, mormente dos demais segmentos BR-304/RN, sem a realização de um estudo comparativo entre as soluções de pavimento rígido e pavimento flexível, indicando o emprego da solução mais vantajosa para a Administração, afrontaria o disposto nos art. 3º, art. 6º, incisos IX e X e art. 12º, incisos II e III da Lei 8666/1993 (item II.1 desta instrução) . Contudo, entende-se mais apropriado que essa proposição seja realizada posteriormente à análise das razões de justificativa das oitivas propostas nesta instrução. 
289. Em relação ao item "b" (deficiência dos estudos geotécnicos para caracterização de regiões com presença de solos moles) , o DNIT apresentou elementos comprovando que procedeu a uma completa revisão do estudo geotécnico relativo à caraterização dos segmentos com solo mole e, a partir desse trabalho, revisou todas as soluções de tratamento desse material. Entende-se que essas medidas foram adequadas e saneiam a irregularidade do projeto executivo original. Registre-se que essas alterações em relação às soluções especiais de aterro proporcionaram uma redução no valor dos serviços de R$ 12.920.965,06 (nov/2012) , que representa 50,7% do valor originalmente previsto (item II.2 desta instrução) . 
290. Em relação ao item "c" (ausência de justificativas técnicas e econômicas para fundamentar a adoção de base em brita graduada - BGS) , o DNIT apresentou elementos de estudo que inviabilizam a adoção de solo in natura ou mistura solo-brita como solução para a camada de base. Para chegar a essa conclusão, que contraria informações constantes do projeto executivo original, as jazidas da obra foram novamente estudadas e, ao final, descartadas por não apresentarem as características técnicas necessárias para a execução da base do pavimento, mesmo quando esse solo foi misturado com brita nas proporções de 60% (solo) e 40% (brita) . Relembra-se que diferentemente das conclusões de agora, no projeto executivo, as jazidas, embora tecnicamente adequadas, foram descartadas apenas por não possuírem volume necessário para os trabalhos.
291. Embora na 2ª RPFO tenha sido reafirmada a solução em BGS para a base, demonstrou-se nesta instrução que a estrutura projetada para as vias marginais não atende à avaliação mecanística de pavimentos, especificamente em relação aos parâmetros limítrofes de deformação no topo do subleito e de deformação de tração (fadiga) na camada de revestimento. Nesse caso, cabe à autarquia revisar o dimensionamento da estrutura de maneira a atender também aos critérios estabelecidos em análise mecanística, sempre visando a obtenção de um pavimento que teoricamente suporte os esforços solicitantes durante toda sua vida útil prevista em projeto, bem como a obtenção da solução técnica economicamente mais vantajosa. A partir dessa constatação, cabe proposta no sentido de manter a medida da cautelar quanto a este ponto (item II.3 e IV desta instrução) .
292. Em relação ao item "d" (ausência de justificativas técnicas para o dimensionamento dos serviços de restauração das pistas existentes) , novamente foram corroboradas as análises feitas por meio do Relatório de Fiscalização 529/2016 de que o projeto executivo original estava tecnicamente deficiente. Com condições funcionais e estruturais nos níveis "excelente" e "bom" superiores a 70%, as soluções de projeto foram revistas culminando em decréscimo de 26,46% no valor final para a execução dos serviços, representando uma economia de R$ 15.771.016,84 (nov/2012) . A partir dos novos estudos, bem como das novas soluções, reporta-se que a irregularidades apontada no projeto executivo original foi saneada (item II.4 desta instrução) . 
293. Em relação ao item "e" (ausência de justificativas técnicas e econômicas para a utilização de areia lavada comercial na substituição de solos moles) , os ensaios laboratoriais das jazidas da obra indicaram percentuais de equivalente de areia inferiores a 35%, conduzindo à conclusão que a execução dos colchões de areia com areia lavada seria, de fato, a opção técnica adequada para a obra. Diante disso, entendeu-se apropriada essa solução e, em consequência, descaracterizados os pressupostos desta irregularidade (item II.5 desta instrução) .
294. Passo seguinte, foram analisados os pedidos de ressarcimento em virtude de, durante a paralisação das obras, ter ocorrido a deterioração de serviços de terraplenagem já executados. Tal ressarcimento foi estimado em aproximadamente R$ 2,0 milhões (nov/2012) . Avaliou-se que parte da deterioração de serviço ocorrida pode ter tido como causa o avanço desproporcional dos serviços de terraplenagem em relação aos serviços de pavimentação. Como exemplo, os serviços de ECT estavam com 47% de execução enquanto os de pavimentação não haviam iniciado em abril de 2017, data da paralisação (item III desta instrução) . 
295. Essa constatação indica que a construtora assumiu os riscos desse avanço desproporcional da terraplenagem. Essa situação vai de encontro a diversos julgados do TCU, entre os quais os Acórdãos 585/2009 (Relator: Benjamin Zymler) , 861/2016 (Relatora: Ana Arraes) e 1452/2009 (Relator: Marcos Bemquerer) , todos do Plenário. Diante disso, cabe propor a realização de oitiva do DNIT para que a autarquia apresente suas razões de justificativa quanto aos indícios de superestimativa nos quantitativos de serviços relativos à reconstituição de aterros deteriorados durante a paralisação das obras, considerando que houve avanço desproporcional das frentes de serviços de terraplenagem em relação aos de pavimentação, situação contrária à jurisprudência desta Corte de Contas em relação ao tema.
296. Ainda na análise dos serviços do grupo terraplenagem foram verificados outros indícios de irregularidade, que também demandam a realização de oitiva do DNIT, são eles: superestimativa nos quantitativos de ECT e de compactação de bota-fora, ausência de justificativa técnica para fundamentar os quantitativos de terraplenagem e inconsistências na distribuição de massas.
297. Registra-se, em complemento, que as alterações no projeto executivo da obra, afora as inúmeras melhorias de ordem técnica dos serviços, culminaram na redução do valor contratual em R$ 23.011.948,55 (nov/2012) .
298. Por fim, após a confirmação das irregularidades apontadas no Achado III.1 do Relatório de Fiscalização 529/2016, resgatou-se a proposta de oitiva da empresa projetista Geosistemas e também do DNIT, prevista em função dos indícios de irregularidade apontados no Achado III.2 do mesmo Relatório de Fiscalização 529/2016 (peça 50) , que trata de deficiências verificadas no projeto executivo original. Tais oitivas já foram autorizadas por meio do item 9.3 do Acórdão 1843/2017-TCU-Plenário, restando esta unidade técnica realizar esse encargo.
PROPOSTA DE ENCAMINHAMENTO
299. Ante todo o exposto, submetem-se os autos à consideração superior propondo:
a) Alterar a medida cautelar adotada em 17/4/2017 por meio de despacho do então presidente desta Corte de Contas e modificada por meio do Acórdão 1843/2017-TCU-Plenário, para determinar ao Departamento Nacional de Infraestrutura de Transportes - DNIT que mantenha suspensa a execução apenas dos serviços de pavimentação das vias marginais da BR-304/RN - Contrato TT 939/2015-00, até que seja comprovada a viabilidade técnica da estrutura do pavimento projetada, utilizando-se para tanto métodos de dimensionamento mecanísticos, em especial o sistema MeDiNa, bem como até que seja comprovado que tal estrutura é economicamente a mais vantajosa para a Administração Pública;
b) Com fulcro no art. 250, inciso V, do Regimento Interno do Tribunal de Contas da União, determinar a oitiva do Departamento Nacional de Infraestrutura de Transportes para que, no prazo de 15 (quinze) dias, apresente sua manifestação acerca de indícios de superestimativa nos serviços de terraplenagem relativos à 2ª Revisão de Projeto em Fase de Obras - Contrato TT 939/2015-00, em razão de os quantitativos:
b.1) contemplarem serviços referentes a reconstituição de aterros deteriorados durante a paralisação das obras, deixando de considerar que houve avanço desproporcional das frentes de serviços de terraplenagem em relação aos serviços de pavimentação, situação contrária à jurisprudência desta Corte de Contas em relação ao tema;
b.2) considerarem os serviços de escavação, carga e transporte do material proveniente da limpeza superficial, bem como sua compactação, como item passível de medição, contrariando o disposto na Norma DNIT 104/2009-ES e no Manual de Implantação Básica de Rodovia - Publicação IPR/DNIT 742/2010, p. 594;
b.3) desconsiderarem a possibilidade de utilizar o solo destinado a bota-fora como alargamento do corpo estradal ou como bermas, contrariando o disposto no Manual de Implantação Básica de Rodovia (IPR/DNIT 742/2010, p. 598) ; 
b.4) contemplarem a correção de erros de cálculos supostamente presentes em versão anterior do projeto, deixando de apresentar a respectiva documentação comprobatória, nos termos da IS-209 - Projeto de Terraplenagem, constante das Diretrizes Básicas Para Elaboração de Estudos e Projetos Rodoviários - IPR/DNIT2005, p. 298; 
b.5) adoção de distribuição de massas antieconômica, em virtude da desconsideração de caixas de empréstimos localizadas ao longo do segmento acrescendo indevidamente as distâncias médias de transporte, em discordância com o disposto no Manual de Implantação Básica de Rodovia (IPR/DNIT 742/2010, p. 205) .
É o relatório.

Igor Fellipe Araujo de Sousa (OAB/DF 41.605) e outros, representando Ivaí Engenharia de Obras Sociedade Anônima; Paulo Aristóteles Amador de Sousa, representando Dnit.

Não atuou.

AUDITORIA. OBRAS DA BR-304/RN. PROJETO EXECUTIVO DEFICIENTE. SUPERFATURAMENTO. SUSPENSÃO CAUTELAR. EXAME DE OITIVA. ALTERAÇÃO DO ESCOPO DA CAUTELAR. NOVAS OITIVAS.

Secretaria de Fiscalização de Infraestrutura Rodoviária e de Aviação Civil (SeinfraRodoviaAviação).

Em exame, auditoria realizada no Departamento Nacional de Infraestrutura de Transportes (Dnit) , no âmbito do Fiscobras 2017, que teve por escopo as obras de adequação da BR-304/RN - Reta Tabajara.
A obra consiste na adequação de capacidade, duplicação de pista de rolamento, restauração, segurança de tráfego, eliminação de pontos críticos, implantação de vias marginais e construção de obras de arte especiais na BR-304/RN, no segmento do km 281 ao km 308. Para sua execução foi celebrado contrato entre o DNIT e a empresa Ivaí Engenharia de Obras S/A.
Na fiscalização, foram identificados os dois achados a seguir: (i) projeto executivo deficiente, com potencial prejuízo de R$ 68.780.653,36; e (ii) superfaturamento em razão da medição e pagamento de projeto executivo deficiente, no valor de R$ 1.249.150,62.
 Nos termos do segundo achado, as deficiências verificadas no projeto executivo das obras indicavam que não estariam comprovadas as condições técnicas necessárias para fundamentar sua aprovação e, consequentemente, o pagamento pelos serviços de sua elaboração. Em razão desse fato, a equipe de auditoria concluiu que seria adequado propor a realização de oitiva do DNIT e da empresa projetista Geosistemas Engenharia e Planejamento Ltda. para se manifestarem sobre as irregularidades apontadas no projeto. 
Contudo, naquela oportunidade, ponderou-se que essa medida deveria ser postergada para um momento processual vindouro, depois da conclusão das avaliações quanto à tipificação do primeiro achado, proposta acolhida pelo Plenário por meio do Acórdão 1843/2017-TCU-Plenário.
Já o primeiro achado foi inicialmente classificado pela equipe de auditoria como pIGP, situação que indica a possibilidade de o Tribunal recomendar ao Congresso Nacional a inclusão do empreendimento no quadro de bloqueio da lei orçamentária anual a ser aprovada, além de ter sido identificado, em relação a esta ocorrência, a existência dos pressupostos para adoção de medida cautelar.
Os motivos que levaram à classificação do projeto executivo como deficiente foram:
	a)  ausência de justificativas técnicas e econômicas para fundamentar a adoção de pavimento rígido; 
	b)  deficiências nos estudos geotécnicos para caracterização de regiões com presença de solos moles; 
	c)  ausência de justificativas técnicas e econômicas para fundamentar a adoção de base em brita graduada; 
	d) ausência de justificativas técnicas para o dimensionamento adotado nos serviços de restauração das pistas existentes; e 
	e) ausência de justificativas técnicas e econômicas para a utilização de areia lavada comercial na substituição de solos moles.
Após o Dnit deixar transcorrer in albis o prazo para apresentar resposta à oitiva prévia, foi deferida medida cautelar em 17/4/2017 por despacho do então presidente desta Corte, em que foi determinada a suspensão da execução dos serviços objetos do Contrato TT 939/2015 até que o Tribunal decidisse sobre o mérito das questões suscitadas no primeiro achado. Também foi determinada a realização da oitiva prevista no art. 276, § 3º, do RITCU, do Dnit e da empresa Ivaí Engenharia S/A para que se manifestassem acerca dos pressupostos que fundamentaram a adoção da cautelar.
Após o exame das referidas manifestações e por sugestão da unidade técnica, esta Corte, por meio do Acórdão 1843/2017-TCU-Plenário, alterou a cautelar, passando a permitir a realização de frentes de serviços da obra que não haviam sido questionadas pelo TCU (terraplenagem, drenagem, obras de arte corrente, obras de arte especiais, iluminação, construção de prédio da PRF, obras complementares e implantação de passarelas para pedestres) .
Na referida deliberação foi dada ciência ao Dnit de que o achado relativo a projeto deficiente poderia ser classificado como IGP caso, em sessenta dias, não fosse apresentada a revisão do projeto executivo com a eliminação das inconsistências verificadas.
Após o deferimento de diversas solicitações de prorrogações de prazo pelo Dnit, em 6/11/2018 a autarquia apresentou a revisão do projeto, a qual foi objeto de análise na última instrução da unidade técnica (peça 148) , ora em exame. 
Além da revisão do projeto, a SeinfraRodoviaAviação também analisou resposta do Dnit à determinação proferida no subitem 1.7 do Acórdão 1315/2018-TCU-Plenário, que solicitou a relação de serviços já executados e as medidas adotadas ou previstas para prevenir a perda de serviços já executados em virtude da morosidade na conclusão da revisão do projeto.
A respeito deste último ponto, a unidade técnica reportou que as informações prestadas pelo Dnit estavam coerentes com os dados obtidos por meio do Sistema de Acompanhamentos de Contratos (Siac/Dnit) . A obra encontra-se com 16,15% de execução, com medição financeira de R$ 39,0 milhões, sobretudo relacionadas a serviços de terraplenagem e de obras de arte especiais.
As medidas adotadas para prevenir a perda ou deterioração de serviços em razão da suspensão cautelar ou devido à ação de intempéries, informadas pelo Dnit em nota técnica (peça 139) , foram consideradas suficientes pela unidade técnica. Não obstante, a autarquia informou que a paralisação da obra por meio da cautelar em abril de 2017 coincidiu com o período chuvoso em Natal/RN (entre abril e julho) , fato que ocasionou erosões superficiais em aterros e rompimento de taludes, cujas correções foram incluídas na revisão do projeto.
Em atendimento ao item 9.2.2 do Acórdão 1843/2017-TCU-Plenário, o Dnit refez todos os estudos relativos ao projeto das obras da BR-304/RN, que contemplaram a recontagem de tráfego, bem como a análise de jazidas e a realização de ensaios de laboratórios, que culminaram com o novo dimensionamento do pavimento. 
A partir de estudos comparativos entre pavimento flexível e pavimento rígido, a unidade técnica considerou suficientemente justificada a escolha pelo pavimento em placas de concreto de cimento Portland, medida que resultou em economia no valor de R$ 4.871.602,33, ou 12% em relação ao previsto originalmente no projeto executivo (alínea a) .
A deficiência do projeto executivo relativa aos estudos geotécnicos para caracterização de regiões com presença de solos moles (alínea b) foi sanada pelo Dnit após uma completa revisão do referido estudo, medida também considerada adequada pela unidade técnica. A mencionada revisão proporcionou uma redução de R$ 12,9 milhões, metade do valor originalmente previsto para a correção de solo mole.
No tocante a ausência de justificativas técnicas e econômicas para fundamentar a adoção de base em brita graduada (BGS) (alínea c) , o Dnit apresentou elementos que reforçam a sua utilização, em razão da impossibilidade da adoção de solo in natura ou mistura solo-brita como solução para a camada de base. Contudo, a autarquia não apresentou nenhuma avaliação para fundamentar a solução prevista em projeto (base em BGS) .
No entanto, a unidade técnica, por meio de avaliação mecanística de pavimentos, discriminada no relatório de peça 144, sustenta que a utilização de brita graduada simples não seria tecnicamente adequada para a estrutura projetada para as vias marginais, especificamente em relação aos parâmetros limítrofes de deformação no topo do subleito e de deformação de tração na camada de revestimento.
No exame realizado pela unidade técnica, considerou-se que, no decorrer da obra, existiria a possibilidade de o tráfego dos eixos principais serem desviados temporariamente para as vias marginais, situação que acresceria os esforços submetidos à estrutura do pavimento dessas vias, construído com a solução BGS.
Nesse ponto, a unidade técnica sugere que o Dnit revise o dimensionamento da estrutura de maneira a atender também aos critérios estabelecidos em análise mecanística, com vistas a obter um pavimento que teoricamente suporte os esforços solicitantes durante toda a vida útil prevista em projeto. Diante de tal fato e considerando que a estrutura projetada não atende, em tese, aos esforços a serem demandados no pavimento das vias marginais (tendo em vista a possibilidade de desvio do tráfego principal ao longo da obra para essas vias) , a unidade técnica propõe manter a cautelar restringindo-a para suspender apenas a execução dos serviços de pavimentação das vias marginais da BR-304/RN.
Em outro ponto, a SeinfraRodoviaAviação considerou sanada a deficiência do projeto executivo relativo a ausência de justificativas técnicas para o dimensionamento dos serviços de restauração das pistas existentes (alínea d) , que previam a adoção de robustas soluções de restauração divergentes das indicações estabelecidas nos normativos do Dnit. A revisão do projeto corroborou os apontamentos da equipe de auditoria e resultou em uma economia de R$ 15.771.016,84 na execução desses serviços, decréscimo de 26% da quantidade originalmente prevista.
A unidade técnica considerou descaracterizados os pressupostos que ensejaram o apontamento de deficiência no projeto concernente à ausência de justificativas técnicas e econômicas para a utilização de areia lavada comercial na substituição de solos moles, uma vez que os ensaios laboratoriais das jazidas da obra indicaram percentuais de equivalente de areia inferiores a 35%, o que recomendava de fato, nesse caso, a utilização de areia lavada comercial (mais cara) como solução para tratamento de solos moles.
Por fim, a SeinfraRodoviaAviação identificou alterações na revisão do projeto além daquelas motivadas pelas correções das irregularidades apontadas nesta fiscalização, que fundamentariam um acréscimo de R$ 12.862.118,87 nos serviços de escavação, carga e transporte (ECT) . 
As motivações indicadas pelo Dnit para esse acréscimo seriam, principalmente, o ressarcimento de serviços perdidos durante a paralisação das obras, superestimava nos quantitativos de ECT e de compactação de bota-fora.
A unidade técnica reputou improcedente o pedido de ressarcimento pela deterioração dos serviços de terraplenagem já executados, estimados em R$ 2 milhões, pois entendeu que houve um avanço desproporcional desses serviços em relação aos de pavimentação, uma vez que os primeiros estavam com 47% de execução enquanto estes últimos ainda não haviam sido iniciados em abril de 2017.
Com isso, a construtora teria assumido os riscos do avanço desproporcional da terraplenagem, situação que contraria a jurisprudência desta Casa, conforme Acórdãos 585/2009 (Relator: Benjamin Zymler) , 861/2016 (Relatora: Ana Arraes) e 1452/2009 (Relator: Marcos Bemquerer) , todos do Plenário.
Em razão disso, propõe a realização de oitiva do Dnit para que apresente justificativas concernente ao indício superdimensionamento nos quantitativos de serviços de terraplenagem relativos à reconstituição de aterros deteriorados durante a paralisação das obras.
A unidade também propõe a oitiva do Dnit em razão dos seguintes indícios surgidos a partir da revisão do projeto: (i) superestimativa nos quantitativos de ECT e de compactação de bota-fora; (ii) ausência de justificativa técnica para fundamentar os quantitativos de terraplenagem; e (iii)  inconsistências na distribuição de massas.
Ante o relato anterior, acompanho as proposições da unidade técnica e incorporo seus fundamentos às minhas razões de decidir. Nesse sentido, entendo pertinente restringir o escopo da cautelar, nos termos sugerido pela SeinfraRodoviaAviação, mantendo suspensa apenas a execução dos serviços de pavimentação das vias marginais da BR-304/RN. Considerando o princípio do contraditório e da ampla defesa, tenho por razoável realizar oitiva do Dnit pelas novas inconsistências surgidas a partir da revisão do projeto. 
A manutenção da cautelar apenas em relação a execução dos serviços de pavimentação das vias marginais se justifica em razão da possibilidade de ocorrerem deformações em seu pavimento ainda durante a execução das obras na via principal, a partir do deslocamento do seu fluxo para as vias laterais, que foram dimensionadas prevendo-se um quinto do tráfego da principal. 
A título comparativo, enquanto a via principal foi projetada em pavimento rígido que contempla, basicamente, 22,0 cm de placa de concreto e 10,0 cm de sub-base em concreto rolado, as vias marginais foram projetadas em pavimento flexível composta de CBUQ de 4,0 cm, Binder de 4,0 cm, BGS de 15,0 cm e sub-base granular de 20,0 cm.
A par de a revisão no projeto ter ocasionado significativas reduções no valor do contrato, em torno de R$ 23.011.948,55, entendo pertinente a realização de oitiva ao Dnit em razão dos acréscimos nos serviços de terraplenagem incorporados nessa revisão, uma vez que as justificativas para esses acréscimos aparentemente contrariam jurisprudência desta Corte, além de normativos do Dnit.
Por fim, diante da manutenção da cautelar com redução de escopo, porém por motivo que não foi objeto de oitiva prévia do Dnit, determino à SeinfraRodoviaAviação que realize a oitiva prevista no § 3º do art. 276 do Regimento Interno do TCU, para que a autarquia possa oferecer contraditório aos pressupostos que ensejaram a manutenção da cautelar (§§ 266 a 269 do Relatório) , em especial sobre a possibilidade de desvio do fluxo da via principal para a via marginal. 
	Ante o exposto, ao acompanhar na essência a unidade técnica, VOTO para que seja acolhida a minuta de acórdão que ora trago à apreciação deste Colegiado.
TCU, Sala das Sessões Ministro Luciano Brandão Alves de Souza, em 24 de abril de 2019.
Ministro VITAL DO RÊGO 
Relator